臺灣高等法院刑事判決　　　　93年度重上更(六)字第203號
　　上　訴　人　臺灣臺北地方法院檢察署檢察官
　　上　訴　人
　　即　被　告　辛○○
　　　　　　　　　　　　（
　　指定辯護人　黃東熊　律師
　　上　訴　人
　　即　被　告　丁○○
　　選任辯護人　薛松雨　律師
　　　　　　　　王玫珺　律師
上列上訴人因被告殺人等案件，不服臺灣臺北地方法院87年度重
訴字第23號，中華民國87年9 月29日第一審判決（起訴案號：臺
灣臺北地方法院檢察署87年度偵字第7499號、第9520號、第9521
號），提起上訴，經判決後由最高法院第六次發回更審，本院判
決如下：
    主  文
原判決關於辛○○、丁○○部分撤銷。
辛○○共同殺人，處無期徒刑，褫奪公權終身。
丁○○共同殺人，處有期徒刑拾年。
    事  實
一、辛○○曾犯殺人未遂、違反肅清煙毒條例及麻醉藥品管理條
    例等罪，仍不知悛悔，於民國（下同）87年4 月11日晚間11
    時許偕同丁○○、子○○（涉犯傷害罪部分，業經告訴人戊○○、壬○○撤回告訴，原審判決公訴不受理）及癸○○（
    為現役軍人，另由軍事審判機關審理）等前往臺北市○○○
    路○段「漲停板ＫＴＶ酒店」飲酒作樂，迨翌日（12日）凌
    晨3 時許結帳離去，數人搭乘電梯下樓，適在一樓電梯口，
    戊○○、壬○○（戊○○、壬○○所涉傷害罪嫌部分，均經
    告訴人子○○撤回告訴）及呂多年、乙○○等，欲等電梯上
    樓至「漲停板ＫＴＶ酒店」與先行上樓之友人張建和會合，
    雙方於進出電梯交會時，身體發生擦撞，戊○○等遂出言挑
    釁，子○○、丁○○佇足轉身相瞪，戊○○、壬○○、呂多
    年、乙○○等迎上前去，雙方一言不合，各均基於傷害之故
    意，互相毆打，戊○○、壬○○等並持滅火器、煙灰筒等物
    毆打子○○。辛○○及癸○○見狀，亦與子○○共同基於傷
    害之犯意，參與鬥毆。嗣因戊○○、壬○○等身材較為高大
    ，辛○○、癸○○不敵，邊打邊退，戊○○、壬○○之朋友
    張建和在樓上聞訊，亦下樓參與鬥毆，其後子○○遭戊○○
    、壬○○等毆打致眼瞼部瘀傷。辛○○見狀原擬打電話求援
    ，但因發覺子○○受傷後，遭戊○○等繼續毆打，乃與丁○○及癸○○跑至馬路對面，3人相繼衝進台北市○○○路○段
    25之8 號金群便利商店內，共同意圖為自己不法之所有，基
    於默示之合意，結夥3 人以上，趁店長庚○○不備之際，由
    辛○○自置物架上奪取水果刀4把，除自持2把外，當場各交
    1把予丁○○及癸○○，未予付帳，即快步衝出店外，3人再
    共同基於殺人之犯意，各持水果刀，衝出伺機殺害對方，適
    張建和、壬○○於對向騎樓下發現辛○○等人，乃徒手迅向
    馬路衝出，張建和首在民生東路雙黃線上遭遇辛○○、癸○○，辛○○即揮刀砍殺張建和，壬○○則趨前以腳踹癸○○
    ，癸○○雖遭踹倒地，但仍站起揮刀砍殺壬○○，而張建和
    在與辛○○打鬥過程中，為辛○○砍中多處，受有左前胸穿
    刺傷長10公分及於胸骨深入胸腔，切斷左第三、第四肋軟骨
    、深達心包囊、心臟左右心室大量出血、血心囊、血胸、右
    前胸切割傷長9公分、背右側淺皮膚切傷3公分、背左側淺皮
    膚切傷1. 8×0. 4公分、右鼠蹊部切傷2.0×0.7公分、右大
    腿上端、右鼠蹊部斜走二公分切傷及右下腿膝蓋部半圓形切
    傷八公分傷，當場倒臥血泊，嗣經送醫不治死亡。壬○○於
    與癸○○打鬥中，亦遭癸○○砍中多處，致受有前胸三處裂
    傷，分別為16×5×5公分、15×6×5公分、5×3×3公分，
    兩前臂裂傷，分別為5×5×1公分、5×3×3公分及右腹裂傷
    16×10×6公分、肝臟裂傷、左腹裂傷14×5×5公分、後頸
    部裂傷5×1×1公分等傷，惟仍繼續與癸○○纏鬥，嗣至2人
    均跌倒，始行停手，癸○○旋起身自小巷奔離現場，並將水
    果刀丟棄於巷內排水溝，壬○○經及時送醫，始倖免於死。
    另壬○○先前自騎樓下衝出時，乙○○亦追隨行至馬路中央
    ，嗣乙○○因見對方持刀，不敢向前，乃右轉朝林森北路方
    向欲尋器械抵抗，丁○○見狀即持刀追趕乙○○，並以閩南
    話呼叫『別走』，乙○○乃快步奔逃，丁○○追趕約30公尺
    未能趕上，始行停步，另辛○○於砍倒張建和後，至騎樓下
    扶走子○○，並招呼丁○○一起搭計程車離去，丁○○旋將
    其所持有之水果刀丟棄現場，隨同辛○○上計程車將子○○
    嗣警方獲報馳至現場，於前開便利商店及案發現場扣得水果
    刀1把及刀鞘4支，並循線於同日6 時30分許，在台北市○○○路199號長庚醫院查獲就醫中之子○○。辛○○則於同年5
    月9日6時30分許，在臺北縣中和市○○街25 6號6樓A室為警
    逮獲，另丁○○於同年月5 日下午向臺北市政府警察局中山
    分局投案。
二、案經壬○○告訴及臺北市政府警察局中山分局移送臺灣臺北
    地方法院檢察署檢察官偵查起訴。
    理  由
一、訊據上訴人即被告辛○○、丁○○固均坦承於上開時地，與
    張建和一夥發生糾紛，嗣2 人與癸○○先後衝進便利店，取
    走水果刀後持刀衝出店外，其後張建和遭被告辛○○持刀所
    刃死亡，壬○○遭癸○○砍傷，另被告丁○○當時亦持刀追
    躡乙○○並揚言要求乙○○「別走」等情不諱，但均矢口否
    認有殺人犯行，被告辛○○辯稱：伊因目擊子○○遭毆打，
    受傷很重，為解救子○○，始到便利商店拿刀，事前並未與
    丁○○、癸○○有犯意聯絡，且甫從便利商店出來，對方4
    4 人就衝過來，伊為保護自己才與對方展開攻擊，屬正當防
    衛，因本案張建和與辛○○兩方之人數懸殊甚大，且張建和
　　等人持足以致命之滅火器連續猛打子○○，在此情形下，辛○○當時認為如此下去，子○○將被打死，亦極其自然之事
    ，是如不許辛○○拿刀反擊，豈非認為子○○應該被張建和
    等人打死，此種見解不僅不符合正義，甚至亦不具人性。況
    伊當時已酒醉精神耗弱，且張建和受傷部位，除在前胸為穿
    刺傷外，其餘均係切傷，顯示伊無殺人故意，或僅成立傷害
    致死罪責；再伊當時在便利商店有拿皮包給丁○○，說要結
    帳，並無搶奪水果刀之意圖云云。被告丁○○辯稱：伊因看
    到對方圍毆子○○，致子○○哀嚎不已，心中害怕，始跟隨
    辛○○進到便利商店，進入時辛○○未發一語，3 人並無交
    談，進入便利商店乃電光石火之間，無從與辛○○形成犯意
    聯絡，至水果刀係辛○○所交付，非伊搶奪所得，且僅係短
    暫利用，並無不法所有意圖，伊持水果刀是要保護自己，一
    出商店，即閃避到便利商店左前方，嗣看到乙○○過來，雖
    有持刀趕人之舉，但係基於自保心態，並非為辛○○、癸○○遂其犯行而分工協力，無共犯可言云云。
二、惟查：
(一)被告辛○○、丁○○、癸○○與子○○等四人，於前開時間
    至「漲停板ＫＴＶ酒店」飲酒作樂，迨87年4月12日凌晨3時
    許離去，於下電梯時，與戊○○、壬○○、呂多年、乙○○
    等發生摩擦，進而互毆，張建和隨後自樓上趕至現場，辛○○、丁○○、癸○○乃至對街金群便利商店取水果刀，而當
    時子○○仍在騎樓下遭毆打等情，已分據被告辛○○、丁○○、共犯癸○○及子○○、戊○○、壬○○、乙○○等人迭
    於偵審中供明在卷，並經原審及本院前審勘驗現場錄影帶屬
    實（見原審卷第179頁、本院更(一)卷第73頁、本院更(二)卷(一)
    240頁、本院更(二)卷(二)302頁）。被害人張建和遭砍殺後，身
    上共有7 處刀傷，其中左前胸所受之刀傷，長10公分，及於
    胸骨深入胸腔，切斷左第三、第四肋軟骨，深達心包囊，造
    成死亡原因等情，亦經台灣台北地方法院檢察署檢察官督同
    法醫師相驗在案，復有照片27幀及台灣高等法院檢察署法醫
    中心己○醫鑑字第374 號鑑定書在卷可稽（見相字卷第38
    頁至51頁、第55頁至61頁）。被害人壬○○亦受有8 處刀傷
    ，其中前胸3處刀傷分別為16×5×5公分、1 5×6×5公分及
    5×3×3公分、左右腹部之刀傷為14×5×5公分及16×1.0×
    6 公分、併肝臟裂傷，亦有驗傷診斷書乙份及被害人壬○○
    受傷之照片5 幀附卷可稽（見偵字7499號卷第239頁至第241
    頁）。
(二)被告辛○○、丁○○及癸○○進入金群便利商店，搶奪置物
    架上4 把水果刀，未付帳即衝出店外等情，業據被告辛○○
    、丁○○及共犯癸○○供述在卷，並經證人即金群便利商店
    店長庚○○證述無異（見偵7499號卷第71頁反面、第169 頁
    、第217 頁、偵9521號卷第4 頁反面、第5 頁、第24頁、偵
    95 20 號卷第10頁反面、原審卷第83頁、第144 頁反面、本
    院上重訴卷第56頁）。雖被告丁○○、癸○○所持之水果刀
    究係被告辛○○交付或係丁○○、癸○○兩人自行在架上取
    得一節，被告辛○○與丁○○於本院前審審理中各執一詞，
    但被告丁○○自始供明其與被告癸○○持有之水果刀確係被
    告辛○○交付（見聲羈字卷第5 頁、偵字9521號卷第24頁、
    原審卷第83頁、第84頁、第178 頁、本院上重訴卷第69頁、
    第109頁、本院更(一)卷第26頁正反面、第74頁、第101頁、更
    (二)卷(1)第27頁、156頁、更(二)卷(2)第358頁、更(三)卷第93頁）
    ，共犯癸○○亦供稱：「我是跟隨辛○○、丁○○進入超商
    ，辛○○搶奪超商內水果刀3把，將其中1把交給我，1 把交
    給丁○○後，匆匆走出店門。」（見偵字第7499號卷第169
    頁）、「．．．我與林就跟著進去，張走至便利商店的最裡
    面，從置物架上的籃子裡拿了3 把水果刀，他就給我和林各
    一把水果刀，他與林很快速地走出便利商店，我跟在後面。
    走出便利商店，張與林就往對面走上民生東路過去，我在便
    利商店這邊徘徊．．．」（見偵字第74 99號卷第217頁正反
    面）、「．．．他（即辛○○）．．．看到籃子裡面有水果
    刀，拿出3把，將刀鞘拔掉後，1把給丁○○，1 把給我．．
    ．」等語（見重訴卷第144 頁正反面），關於被告辛○○取
    刀後交付丁○○、癸○○各1 把兩人之情節，互核相符，應
    堪採信。雖彼等或有供稱係3 把者，但庚○○於偵查時證稱
    ：「他們快步走入店內，從置物櫃拿東西後，就用跑的出去
    ，第1位拿2把刀，後2位各拿1把刀，3 個人拿刀沒付帳就用
    跑的出去，伊追出去看，．．．在伊店前那人被殺倒在地，
    右前胸有流血出來，在地上抽動幾下，伊看到事態嚴重，就
    進去打電話報警。」（見87年偵字第7499號卷第71頁背面至
    72背面），被告辛○○原亦供稱供稱：「拿了2 把刀．．．
    」，雖被告辛○○另供稱：「出來後匆忙中掉了1 把在店內
    。」（見更1卷88年10月26日訊問筆錄）、「我本來拿了2
    把刀，後來掉了1 把在地上，是丁○○撿起來的，並不是我
    拿刀給丁○○，所以根本沒有人拿2 把刀。」（見87年上重
    訴字第63號卷第87頁）「我共拿了2 把刀，但出了超商，我
    手上2把水果刀又掉了1把。」（見同上卷第109 頁及背面）
    、「我拿了2把刀，但1把是出超商時就掉了，所以手上只拿
    1把刀。」（見同上卷第132頁背面），但嗣亦改稱：「我扶
    走子○○後與丁○○一起坐計程車走，林某上車時還拿了1
    把刀，我將我手上的1把刀給他，他再持此2把刀丟掉，我本
    想自行把此事扛下，我做的事我負責，但我沒有做的不能要
    我負責，我從頭只與張建和相遇，我只有1把刀，原拿2把，
    出超商時掉了1 把，現場查獲的刀林某曾於事後告訴我，是
    他射向戊○○的，林某共持2把刀。」（見更1卷88年12月24
    日審判筆錄），前後不一，自難採信。再者，現場有扣案之
    4支兇刀刀鞘可稽，足見被告衝出超商時，共搶得4支水果刀
    。至被告辛○○於警訊、偵查中雖供稱係丁○○、癸○○各
    取1 把刀，否認有持刀交予丁○○、癸○○之事實，但其於
　　本院上重訴案審理中已供明：係伊各拿一把給丁○○、癸○○兩人無誤（見本院上重訴卷第71頁反面），足證被告辛○○於置物架上搶奪4把水果刀時，係交付水果刀各1把與丁○○、癸○○，委無足疑。再被告辛○○與丁○○、癸○○搶
    奪4 把水果刀後即快步衝出店外，並未付款，迅即衝出店外
    ，事後亦未歸還，並將之丟棄，足見彼等有不法所有之意圖
    。再本件因事起瞬間，縱未見其3 人以言詞為犯意聯絡，然
　  觀之被告丁○○、癸○○緊跟於被告辛○○進入商店，辛○○搶奪水果刀，分予丁○○、癸○○，其3 人再緊相跟隨而
    出超商，顯然有意圖不法所有之默示共同犯意合致，而有共
    同搶奪該4 把水果刀之犯行，洵然灼見。至被告辛○○雖辯
    稱伊當時有叫被告丁○○及癸○○兩人整理自架上掉下來的
    多把刀云云；惟為被告丁○○所否認，且被告辛○○自承當
    時情況急迫而持刀衝出店外與對方廝殺，如何有餘裕整理落
    地之多把水果刀，足見被告辛○○所辯與事實不符，難以遽
    信。再共犯癸○○於原審雖改稱被告辛○○叫丁○○收拾地
    上水果刀，伊與丁○○各拿1 把刀出店外云云（見原審卷第
    178 頁反面），但查癸○○上開陳述與初供不符，且與辛○○於同次筆錄供稱：「當時在超商東西是我拿的，與癸○○
    無關」等語不符（見原審卷第179 頁），足見癸○○前開供
    詞尚屬無憑，亦不足採。再本件於偵查中勘驗錄影帶結果，
    現場地上掉有水果刀（見偵字第1499號卷第25頁），但查該
    地點係在便利商店門口，其旁係櫃檯，並無刀架，且只有一
    把在地上，亦非多把落地，觀諸法務部調查局鑑驗所附之錄
    影帶翻拍照片自明（見本院重上更(三)卷第111頁、第112頁）
    ，是上開錄影帶之照片，尚不足以證明被告辛○○有叫丁○○整理自架上掉落之水果刀之說詞，被告辛○○所供此節，
    不足採信。至被告辛○○雖否認有不法所有之意圖，辯稱伊
    曾交皮包予丁○○表示要結帳云云，惟為被告丁○○所否認
    ，被告丁○○並堅稱被告辛○○之皮夾在伊身上等語（見本
    院更(三)卷第46頁、更(一)卷第47頁、第74頁），且被告辛○○
    於警訊時供稱有丟5百元給店員，結果掉在地上，由尾隨在
    後之丁○○撿起（見偵字9520號卷第3頁反面、第4頁），於
    原審初訊時供稱：「．．．當時超商人很多，我拿錢掉出來
    ，錢與皮包丟至店員．．．」云云（見聲羈字卷第3頁至第5
    頁），嗣再以前開情詞置辯，前後反覆矛盾，參以當時被告
    辛○○自承情況急迫，足見其所辯其當時係要結帳乙節，顯
    屬臨訟虛構之詞，不足採信。
(三)被告辛○○於前開時地自超商拿取水果刀後，步出店外持刀
    揮砍被害人張建和倒地不治死亡等情，已據被告辛○○坦承
    在卷，核與告訴人壬○○供述：「我跟張建和後面出去（上
    民生東路），迎面過來2 人，我沒看到他們有拿刀，我過去
    就與他們對打後，我覺得身上涼涼的，到對面馬路有亮光，
    才知道對方有拿刀，我用左手捉、右手拉他．．．」、「．
    ．．看到辛○○、癸○○衝過來打起來，乙○○看到他們有
    拿刀就跑了，而丁○○就後面追過去．．．癸○○殺我是面
    對面，但我背面有1 刀，而張建和與辛○○打，癸○○砍了
    我11刀，後來才發現我頭部有1 刀」（見原審卷第82頁、第
    84頁反面、本院上重訴審卷第70頁）供述之情節相符，並經
    證人庚○○證稱：「．．．第1位拿2把刀、後2位各拿1把刀
    ，他們沒付帳，我即追出去看。其中1 人在對面街賣文物寶
    石店前騎樓倒下，在那殺人。其中1 人在我店門口右前方馬
    路上，在殺1 人．．．」、「（倒在店前方馬路上之人）右
    前胸有流血出來」、「我看見我店前那人倒在地上，抽動幾
    下，我認為事態嚴重，就進去打電話（報警）」等語（見偵
    字7499號卷第71頁反面、第72頁反面）；證人即現場目擊者
    丙○○證稱：「（把人殺倒地的那人，有何特徵？）我在派
    出所看照片，像『辛○○』」等語（見同上偵字卷第97頁）
    ；證人即現場目擊者潘文正證稱：「我去泊車回來，就看見
    有人在騎樓那邊打架，有3人圍毆1人。過不久就看見對面的
    便利商店有3人衝出來。騎樓下這邊有2人衝過去，雙方在馬
    路上打起來，是1對1．．．後來就倒在馬路上」、「（張被
    殺倒地後，殺他的人往何處逃逸？）張倒地後，那人才停手
    ，並走往『漲停板』這方向的騎樓下扶1 個人，搭計程車離
    去」等語（見同上偵字卷第195頁反面、第197頁反面）及共
    犯癸○○供稱：「．．．後來（辛○○）就走進一家便利商
    店，我與林（坤賢）就跟著進去，張走至便利商店最裡面，
    從置物架上的一籃子裡拿水果刀．．．他就給我和丁○○各
    1 把，他與林很快地走出便利商店，我跟在後面，走出便利
    商店，張及林就往對面走上民生東路過去．．．有1 人就衝
    過來打我，我就拿刀亂揮，對方要搶我手上的刀，拉扯中我
    把他推倒．．．」（見偵字7499號卷第217 頁）等語無異，
    參諸證人丙○○及潘文正於檢察官訊問時證稱當時在馬路上
    打起來是1對1（見偵字7499號卷第97頁、第195 頁反面）等
    語，足見被告辛○○當時確係持刀揮砍被害人張建和，另共
    犯癸○○亦有揮刀砍殺壬○○無疑。再者，被告丁○○亦坦
    認有持刀追被害人乙○○，並自承追躡乙○○時有呼叫「別
    走」之事實（見本院上重訴卷第110頁、第133頁、更(一)卷第
    26頁），核與被害人乙○○供稱：「．．．我見對面超商內
    有3人衝出，我用餘光見到2人衝到馬路上向大樓這邊過來，
    我向右側（林森北路之方向）跑了大約25公尺左右距離，想
    要找些木棒之類物品，但我背後隱約聽到有人喊『別走（閩
    南語）』，我不能確定距離多遠，但距離很清晰．．．」、
    「．．．我餘光看到對面超商有3個人，有2個人從超商衝出
    來，我跟著過去後往右走，我在路上找武器．．．」、「（
    找木棒時是否有人在你背後講別走？）是」、「身形是他（
    指丁○○）沒錯」、「．．．2 人一邊向我衝來一邊揮舞，
    我發現有白光出現，就知道他手中有拿武器，我就往林森北
    路方向跑，想找東西抵抗，其中有人叫我別走．．．這兩個
    人我可確定一個是辛○○，一個是丁○○．．．」、「．．
    ．2 人從我這裡衝過來，手上揮著刀，我往林森北路跑去找
    東西，折回來時聽人說小胖倒了，我是跑了2、30公尺才折
    回，當時有個人用閩南語叫我『不要走』．．．」「．．．
    張建和倒地後，被告2 人就過來了，丁○○就追我」等語（
    見原審卷第133頁反面、第134頁、第217頁、第218頁、見本
    院上重更(一)卷第40頁、第57頁反面、第58頁）等語相符，亦
    見被告丁○○亦曾持刀追趕乙○○約30公尺，並以閩南語呼
    叫『別走』，殆無疑義。
(四)被告辛○○與共犯癸○○自金群便利商店拿取水果刀衝出，
    在馬路上遭遇被害人張建和、壬○○，未行警示即持刀揮砍
    徒手之被害人，而被告辛○○、丁○○、癸○○人持刀自超
    商出來，張建和、壬○○雖迎上前去，但張建和、壬○○兩
    人均未持刀械及器械，嗣自林森北路方向逃去之乙○○亦空
    手未持器械之事實，為目擊證人潘文正於偵查中供述甚明（
    見偵字第7499號卷第196 頁），復為被告丁○○所自承（見
    本院上重更(一)卷第27頁），顯見被告等持刀過街及追躡對方
    之時，被害人均係徒手而未持械無誤。再依被害人張建和、
    壬○○2人所受之上述傷勢，該2人均受多處刀傷，傷口非淺
    ，甚至深達內臟，而所受刀傷處大都係胸、腹等身體要害，
    被告辛○○、癸○○2 人當時若僅係基於防衛自己，並嚇阻
    被害人張建和等人之攻擊，當無須對徒手之被害人張建和等
    人下手如此狠重，並連續砍殺如此多刀，是彼等持銳利之水
    果刀攻擊被害人張建和、壬○○，均係對準身體要害，且用
    力甚猛，難謂無殺人之決意。另被告辛○○、丁○○與共犯
    癸○○於與壬○○、戊○○等人互毆後，見子○○被毆情形
    慘重，憤而緊隨衝進金群商店，被告辛○○並趁店長庚○○
    不備之際，奪取鋒利4把水果刀，且當場交付各1把鋒利水果
    刀於丁○○與癸○○，旋即緊隨衝出店外，並各持水果刀分
    擊、追趕被害人等人，彼等於分取水果刀之時，應即萌生共
    同犯罪之犯意，且因事起瞬間，縱未見其3 人以言詞為謀議
    ，然觀諸被告丁○○、癸○○緊跟於被告辛○○進入商店，
    辛○○搶奪水果刀，分予丁○○、癸○○，3 人再相互緊跟
    衝出超商後，共同迎向被害人，隨後被告辛○○與被害人張
    建和，共犯癸○○與壬○○即捉對互毆廝殺，被告丁○○亦
    追趕乙○○，並以閩南語呼叫乙○○『別走』，且追趕約30
    公尺之遠，彼等對於其他共犯實施之犯罪行為尚難認定已超
    過計劃範圍之內，或認於「行為當時」無默示之合致，被告
    丁○○辯稱：其於進入便利超商之際，係害怕自身安危，始
    尾隨辛○○進入，於便利商店內，亦未與辛○○交談謀議，
    或動手實行搶奪行為，就辛○○搶奪水果刀部分，應無犯意
    聯絡可言云云，尚無足取。至被告丁○○雖另辯稱：伊步出
    便利商店後雖有趕人之舉，惟在追趕之初，係因眼鏡遭人打
　　落，深度近視之餘（深達六百度），無從辨識該人身分，誤
　  認乙○○為己方友人始加以跟隨，並非有何敵意，否則何不
    出超商後即行追趕，反而先閃避一旁方隨後跟上？嗣待距離
    接近後方知其非友人，因懼怕乙○○對自己不利，虛張聲勢
    加以驅離，此乃本於自保心態，主觀上欠缺殺人或傷害之犯
    意，否則從後悄然掩至殺之即可，何須先行出聲示警，使其
    有防備機會？又若被告意在追殺，何以在發現對方沒有在攻
    擊視線後即不再追趕云云，然如其係畏懼對方，且深度近視
    ，避之唯恐不及，豈有未予逃離，反持刀追趕或喝令『別走
    』之理，被告等與共犯癸○○確係合力分擊被害人等情無誤
    ，彼等行為時基於相互認識，相互間對搶奪及殺人有默示之
    合致，委無足疑，參諸最高法院73年台上字第1886號判例：
    「共同正犯之意思聯絡，不限於事前有所協議，其於行為當
    時，基於相互之認識，以共同犯罪之意思參與者，亦無礙於
    共同正犯之成立。」、73年台上字第2364號判例：「意思之
    聯絡並不限於事前有所謀議，即僅於行為當時有共同犯意之
    聯絡者，亦屬之，且其表示之方法，亦不以明示通謀為必要
    ，即相互間有默示之合致，亦無不可。」之意旨，彼等3 人
    互有殺人之犯意聯絡，並有行為之分擔，均為共同正犯。被
    告丁○○辯稱：前開最高法院七十三年台上字第一八八六號
    、第二三六四號判例所謂犯意默示合致之情形，均係指犯罪
    行為進行中而言，此觀該二判例意旨強調「行為當時」之文
    句自明，再觀其判例全文所認犯罪情節，或為行兇者趕到殺
    人現場後即持刀參與圍殺被害人，或為在殺人現場出聲喊殺
    ，均係處於殺人進行中之狀態，益見該二判例所謂犯意默示
    合致之情形，不及於殺人行為出現之事前階段。本案搶奪水
    果刀僅係辛○○、癸○○殺人之事前階段，搶奪水果刀不一
    定意在殺人，以水果刀砍人，亦不必然有殺人之故意，除非
    辛○○、癸○○預先表明殺人之意而與被告丁○○有所謀議
    ，否則被告丁○○無從因搶奪（或收受）水果刀而知悉辛○○、癸○○二人已萌殺人犯意，此與前揭判例所示情節大不
    相同（在前揭判例之情形，被告已可從其他共犯之殺人舉動
    認知殺人犯意），尚難認定被告丁○○與被告辛○○、癸○○有殺人犯意之默示合致情形云云，無非空言，不足採信。
    再被告丁○○固另辯稱：當天伊與辛○○將子○○送醫，乃
    由伊為子○○填寫急診病歷，並自填聯絡人，顯見伊無殺人
    之故意，否則當不敢填寫真名云云，並申請調取上開急診病
    歷為憑，經查被告丁○○填寫子○○病歷之事實，固有長庚
    醫院檢附急診病歷函附本院卷可參，但被告丁○○於87年5
    月10日偵訊筆錄供述：「我們原將謝送至長庚醫院，我是以
    我名字登記的，並在那裡照顧謝，後來才知道有人死掉。」
    ，自承送子○○就醫當時不知遭殺害之張建和送醫已發生死
    亡之結果，是以被告丁○○即使有填寫子○○病歷並自填聯
    絡人之事實，亦不足以推翻本案事證而為被告丁○○有利之
    認定。
(五)被告丁○○雖辯稱：前開最高法院七十三年台上字第一八八
    六號、第二三六四號判例所謂犯意默示合致之情形，均係指
    犯罪行為進行中而言，此觀該二判例意旨強調「行為當時」
    之文句自明，再觀其判例全文所認犯罪情節，或為行兇者趕
    到殺人現場後即持刀參與圍殺被害人，或為在殺人現場出聲
    喊殺，均係處於殺人進行中之狀態，益見該二判例所謂犯意
    默示合致之情形，不及於殺人行為出現之事前階段。本案搶
　　奪水果刀僅係辛○○、癸○○殺人之事前階段，搶奪水果刀
    不一定意在殺人，以水果刀砍人，亦不必然有殺人之故意，
    除非辛○○、癸○○預先表明殺人之意而與被告丁○○有所
    謀議，否則被告丁○○無從因搶奪（或收受）水果刀而知悉
    辛○○、癸○○二人已萌殺人犯意，此與前揭判例所示情節
    大不相同（在前揭判例之情形，被告已可從其他共犯之殺人
    舉動認知殺人犯意），尚難認定被告丁○○與被告辛○○、
    癸○○有殺人犯意之默示合致情形云云。惟查：被告辛○○
    、丁○○與共犯癸○○於與壬○○、戊○○等人互毆後，見
    子○○被毆情形慘重，憤而緊隨衝進金群商店，被告辛○○
    並趁店長庚○○不備之際，奪取鋒利4 把水果刀，且當場交
    付各1 把鋒利水果刀於丁○○與癸○○，旋即緊隨衝出店外
    ，並各持水果刀分擊、追趕被害人等，彼等於搶奪水果刀之
    時，應即萌生共同犯罪之犯意，且因事起瞬間，縱未見其三
    人以言詞為謀議，然觀諸被告丁○○、癸○○緊跟於被告辛○○進入商店，辛○○搶奪水果刀，分予丁○○、癸○○，
    三人再相互緊跟衝出超商後，共同迎向被害人，隨後被告辛○○與被害人張建和，共犯癸○○與壬○○即捉對互毆廝殺
    ，被告丁○○亦追趕乙○○，並以閩南語呼叫乙○○『別走
    』，且追趕約30公尺之遠，彼等對於其他共犯實施之犯罪行
    為尚難認定已超過計劃範圍之內，被告辛○○、丁○○所辯
    無殺人之故意或犯意聯絡云云，無非空言，不足採信。
(六)被告辛○○於互毆不敵後，尚能知曉跑進對街便利商店，在
    眾多商品中選取水果刀殺人，嗣且能扶走子○○，並招呼丁○○一起搭計程車離去，顯見其於案發當時意識辨別能力仍
    屬正常，被告辛○○於原審辯稱因酒醉精神耗弱云云，顯屬
    無稽。
(七)被告辛○○雖另辯稱：依案件發生當時之諸般客觀狀況觀之
    ，伊當時已逃離鬥毆現場，實有充裕時間逃命，但因不忍心
    看到同伴子○○被對方以滅火器連續猛擊將遭打死，為救同
    伴之命，乃不顧其本身之危險，實屬見義勇為，人類道義性
    之表現，其行為殊與上述之現代正當防衛之思想相符合，且
    其防衛行為在手段上具有相當性，自得主張正當防衛或防衛
    過當云云。惟按正當防衛係對於現在不法之侵害防衛自己或
    他人之權利而言，「至彼此互毆，又必以一方初無傷人之行
    為，因排除對方不法之侵害而加以還擊，始得以正當防衛論
    」（最高法院著有30年上字第1040號判例參看），被告辛○○係因與被害人張建和等人鬥毆不敵後，脫離現場，再取刀
    行兇，已如前述，就其折回現場之情節觀之，已非被害人張
    建和等先行侵害，自與排除對方不法之侵害有別，被告辛○○主張正當防衛或防衛過當云云，尚無足取。
(八)被害人壬○○於88年11月16日庭訊時雖改稱：「當時看到張
    建和衝過去，他們3 人從超商出來，他3 人均有與張建和動
    手．．．他們3 人圍著張建和．．．他3 人都圍著張建和，
    幾人均有動手．．．」等語，惟與其於87年5 月12日偵訊時
    供稱：「我與金跟對方謝在纏鬥，暫歇手時，回頭看到張建
    和快步走上民生東路，我就跑步趕上去，對面有2 人迎面過
    來，約在雙黃線上遭遇，我就跳躍式踢對方1 腳，對方往後
    退，我緊跟上去，雙方就互毆起來，鬥毆中感覺自己身上涼
    涼的，才察覺對方右手有拿東西」，於87年5 月22日偵訊時
    供稱：「（當天拿刀與你在馬路上鬥毆，是否為庭上這位丁○○？）應該沒這麼胖」，於87年7 月16日訊問時供稱：「
    我跟在張建和後面出去，迎面過來2 人，我沒看到他們有拿
    刀，我過去就與他們對打，後來覺得身上涼涼的，到對面馬
    路有亮光才知是對方有拿刀」、「應該無丁○○這麼胖，應
    該不是丁○○」，於88年2 月5 日訊問時供稱：「當時我們
    查看子○○傷勢，與他講話，就看辛○○、癸○○衝過來打
    起來．．．癸○○砍了我11刀，後來才發現我頸部有1 刀，
    因癸○○是與我面對面砍，所以我懷疑背後這1 刀是辛○○
    砍的（但不能確定）」等語不符，自難認定前開出超商後迎
    面衝向張建和者尚包括被告丁○○。至證人乙○○於88年11
    月16日訊問時固改稱：「我在對面騎樓，他們出來時我正要
    推機車要跟過去，看到他們3 人從便利商店出來與張建和打
    起來，張建和正面踹了對方1 腳，對方揮右手就是1 刀，反
    手往前刺1 刀，張建和就倒地，另2 人從我這裡衝過來，手
    上揮著刀，我往林森北路跑去找東西，折回來時有人說小胖
    倒了，我是跑了2 、30公尺才折回，當時有個人用閩南語叫
    我『不要走』，我正要往林森北路彎過時他這麼叫，我繼續
    往林森北路跑20公尺，該人身體微胖，他未追上來」，惟查
    ：乙○○於於87年7 月25日陸軍空降特戰司令部偵訊時供稱
    ：「隨後我跟著1 人出騎樓，他往馬路上衝過去，而我則向
    在騎樓外人行道上找東西想要幫助他，因我見對面超商有3
    人衝出，我用餘光見到2 人衝到馬路上向大樓這邊過來，我
    向右側跑了大約25公尺左右距離想要找些木棒之類物品，但
    我背後隱約聽到有人喊『別走』』我不能確定距離多遠，但
    聲音很清楚．．．」、「（是否目擊何人砍殺張建和、壬○○？）不知道，只是見到馬路上有2 名身穿深色衣褲之男子
    衝過來接近張建和」，於87年9月8日原審供稱：「．．．我
    用餘光看到對面超商有3個人，有2個人從超商衝出來，我跟
    著過去後往右走．．．從超商衝出來有2 人．．．沒看到誰
    與張建和動手，我有向右側跑林森北路」、「（出來或移動
    時，有無看到手上拿刀的人？）無，我只看到二人衝出去」
    等語，已明白指出自超商衝出、接近張建和者，僅有2 人，
    並非3人均向前衝出，乃嗣改稱有3人自便利商店出來與張建
    和打起來云云，亦有矛盾，自不足作為認定事實之基礎，惟
    仍無礙於被告丁○○前開犯行之認定，附此敘明。
(九)綜上所述，被告辛○○、丁○○所辯無搶奪及殺人之犯意及
    行為，均屬卸責之詞，不足採信。本件事證明確，被告上揭
    犯行均堪認定。
三、被告辛○○、丁○○夥同共犯癸○○奪取水果刀，再持以殺
    害張建和既遂、殺害壬○○未遂，核其等所為，係犯刑法第
    326 條之結夥3 人搶奪罪及刑法第271 條第1 項、第2 項之
    殺人既遂、未遂罪。檢察官就被告搶奪部分，認係犯刑法第
    325 條第1 項之普通搶奪罪，尚有未洽，惟因社會基本事實
    同一，應依法變更起訴法條。被告辛○○、丁○○與癸○○
    間，互有犯意聯絡及行為分擔，均為共同正犯。被告等同時
    同地分工殺害張建和既遂及殺害壬○○未遂，係以一行為觸
    犯數罪名，為想像競合犯，應從一重之殺人既遂罪處斷。所
    犯殺人既遂罪及搶奪罪間有方法結果之牽連關係，為牽連犯
    ，應從較重之殺人既遂罪論處。被告丁○○追趕乙○○部分
    ，起訴書雖未敘及，惟此乃整個殺人舉動之一部分，自應併
    予論究，併此敘明。
四、原審就被告辛○○、丁○○部分因予論罪科刑，固非無見。
    惟查：(一)被告丁○○與辛○○、癸○○有共同殺人之犯意
    聯絡，並參與追趕乙○○，有如前述，原審未予論究，認定
    其未參與共同犯罪，已有違誤。(二)按刑法第283 條所謂聚
    眾鬥毆，係指參與鬥毆之多數人，有隨時可以增加之狀況而
    言，如參與鬥毆之人，並無隨時可以增加之狀況，即非屬聚
    眾鬥毆（參照最高法院20年非字第114 號判例、28年上字第
    621 號判例）。本件雙方鬥毆時，雙方均無向外求援，鬥毆
    之人並無隨時可增加之狀況，且被告辛○○一方係因不敵，
    始進入便利商店取刀械行兇，並非向外求援聚眾，是本件雙
    方鬥毆之人數確定，與刑法聚眾鬥毆之要件顯有未合，原審
    誤認被告丁○○係犯聚眾鬥毆致人於死之罪責，亦有不當。
    (三)被告丁○○奪取水果刀之行為，應與被告辛○○等共犯
    刑法加重搶奪罪，原審誤認其所持之水果刀係被告辛○○所
    交付，而犯刑法收受贓物罪，容有未洽。(四)被告辛○○、
    丁○○及共犯癸○○基於共同殺人之犯意聯絡及行為分擔，
    同時同地分別持刀砍殺被害人張建和、壬○○及追趕乙○○
    ，係屬想像競合犯，原審誤認被告辛○○係基於概括之犯意
    反覆為之，為連續犯，亦有未合。被告辛○○上訴意旨，否
    認有殺人之故意，並主張合於正當防衛之要件，被告丁○○
    上訴意旨，亦否認參與犯罪，均無理由，檢察官上訴意旨認
    被告丁○○應共負殺人罪責等，為有理由。是以原判決此部
    分既有上開可議，要屬無可維持，應由本院將原判決關於被
    告辛○○、丁○○部分予以撤銷改判。爰審酌被告辛○○有
    多次刑案紀錄，有本院被告全國前案紀錄表在卷可憑，仍不
    思悔改，僅因細故即持刀猛刺被害人多刀，造成被害人死亡
    之結果，手段殘忍，被告丁○○雖無犯罪前科，惟與辛○○
    等當街持刀公然行兇，目無法紀及其等犯罪目的、所生危害
    、犯罪後態度等一切情狀，分別量處如主文第2項、第3項所
    示之刑，被告辛○○部分併依法宣告褫奪公權終身。扣案水
    果刀1把、刀鞘4支，雖供被告等作為犯罪所用，然係金群便
    利商店所有，非被告等所有，乃不予宣告沒收。
五、公訴意旨略以：辛○○與丁○○、子○○及癸○○（為現役
    軍人另由軍事審判機關審理）等人於87年4 月11日晚上11時
    許，相偕前往臺北市○○○路○段「漲停板ＫＴＶ酒店」飲
    酒作樂，於翌日（12日）凌晨3 時許結帳離去，一同搭乘電
    梯下樓，在一樓電梯口。適有戊○○、壬○○及不詳姓名友
    人正等電梯欲上樓至「漲停板ＫＴＶ酒店」與先行上樓之友
    人張建和會合，雙方於進出電梯交會時身體發生擦撞，戊○○等人迎上前去，雙方一言不合，各均基於傷害之故意，大
    打出手，辛○○及癸○○見狀，亦基於與子○○共同傷害之
    犯意聯絡參與鬥毆。嗣因戊○○一方身材均較為高大，辛○○一方不敵，邊打邊退，張建和在樓上聞訊，亦下樓參與鬥
    毆，子○○乃遭戊○○、壬○○等人毆打致眼瞼部瘀傷。辛○○與丁○○及癸○○見狀即由傷害變更為殺人之共同犯意
    ，一齊跑到對街即台北市○○○路○ 段25之8 號金群便利商
    店裡，趁店長庚○○不備之際，由辛○○自置物架上搶奪水
    果刀四把，旋各交1 把予丁○○及癸○○，嗣即迅快步衝出
    店外，其後在台北市○○○路上與張建和，壬○○遭遇，即
    以所搶之水果刀砍殺張建和、壬○○及戊○○背部裂傷，因
    認被告辛○○、丁○○殺傷戊○○部分亦涉有刑法第271 條
    第2 項之殺人未遂罪嫌云雲。惟查：
(一)被害人戊○○於本院前審調查時固供稱：「（87年4 月12日
    凌晨在台北市○○○路1 段你背後被刺1 刀，是被何人刺的
    ？）是丁○○，當時很暗，但依體型來講，應是丁○○．．
    ．」「（丁○○是拿1 把刀還是2 把刀刺你？）我跟子○○
    互毆的地方比較暗，我用眼角餘光瞄到，丁○○一個人衝向
    我，兩手皆有拿刀」（見本院上重更(二)卷(一)第129 、130 頁
    ），惟為被告丁○○所否認，且被害人戊○○於警訊中供稱
    ：「．．．對方3、4個人（其中一個人拿2 把刀）圍過來一
    陣砍殺，我們就邊打邊退．．．」、「對方約3、4人（不能
    確定），因為事出突然，又喝了一點酒，所以記不得特徵．
    ．．」（見偵字7499號卷第15頁反面、16頁），於檢察官偵
    查時供稱：「（刺你1 刀之人是何人？）我沒注意，當時我
    與子○○在鬥毆，突然覺得背後刺痛，轉身看有1 人雙手揮
    舞手上有亮光，才警覺到那人手上有刀子」（見同上偵卷第
    197 頁），於原審中調查時供稱：「（誰拿刀？）沒有看見
    」（見原審卷第79頁反面），於本院上訴審訊問時證稱：「
    我後腰有1刀傷，我回頭看刺我的人是拿2把刀在揮，當時太
    黑了，不能確定是何人」（見本院上重訴卷第72頁），於本
    院更(一)審訊問時證稱：「背部龍骨被刺1 刀，是在騎樓下言
    詞理論時，有人對我揮刀衝過來，我轉身時被刺的．．．我
    不知是何人刺到我1 刀．．．」等語（見上重更(一)卷第59頁
    ），均未能確定係何人刺傷伊，乃於離案發時間較遠之本院
    前審中指認被告，顯不合理。（二）本院前審經被告丁○○
    同意將其送測謊鑑定，雖認定：「．．．(二)其未曾持水果刀
    刺戊○○背部。上述問題經測試成情緒波動之反應，研判有
    說謊。」，有90年11月7 日法務部調查局陸(三)字00000000
    號測謊報告書可稽（見本院更(二)卷(一)第192 頁），雖被害人
    戊○○一再指殺伊之人為持雙刀者，而本院更(三)審時將扣案
    錄影帶送法務部調查局鑑定結果，認定：「送鑑之錄影帶經
    檢視後，發現影像錄製內容極不穩定，且畫面有出現連續條
    紋狀，因此無法明確判定被告丁○○右手有無另持1把刀」
    ，有該局92年4月4日調科柒字第09200096500號函在卷可稽
    （見更(三)卷第112頁、第113頁），無法證明被告丁○○係持
    雙刀者，尚難指其砍殺戊○○。（三）被害人戊○○迭經傳
    喚不到，本院前審為求慎重起見，函詢其案發當時受傷前往
    之慶生醫院，據覆稱：「87年4 月12日並無至本院就診，故
    無紀錄可奉告」，有該院92年3 月12日92字第0047號函在卷
    ，故其身體是否受傷亦有疑義，是以起訴書所指戊○○受傷
    部分，僅憑其片面供述，尚難作為裁判之基礎。（四）況戊○○於本院前審訊問時指稱：「（你在警訊時提到：只希望
    能儘快破案，找到兇手繩之以法，問你有無提出告訴之意？
    ）因為兇手傷害到我的朋友，但是對我並沒有造成傷害，所
    以我沒有提出告訴之意，因為我和他們三人辛○○、丁○○
    、癸○○沒有衝突，所以沒有告訴之理」（見本院更五卷93
    年5月19日準備程序筆錄第3頁），更見被害人戊○○是否受
    傷，非無足疑。（五）被告辛○○固供稱：「我扶走子○○
    後與丁○○一起坐計程車走，林某上車時還拿了1 把刀，我
    將我手上的1把刀給他，他再持此2把刀丟掉，我本想自行把
    此事扛下，我做的事我負責，但我沒有做的不能要我負責，
    我從頭只與張建和相遇，我只有1把刀，原拿2把，出超商時
    掉了1 把，現場查獲的刀林某曾於事後告訴我，是他射向戊○○的，林某共持2把刀。」（見更1卷88年12月24日審判筆
    錄），惟其所指被告丁○○持2 把刀射向戊○○之事實係依
    據被告丁○○告知，非親身經歷，且為被告丁○○所否認，
    自難據為認定事實之基礎。且稽之全卷，尚乏積極證據證明
    被告等有公訴人所指對於戊○○殺人未遂之犯行，自屬不能
    證明被告等犯罪，惟因公訴人指此部分與前揭論罪科刑部分
    ，有以一行為觸犯數罪名之想像競合犯關係，屬裁判上之一
    罪，爰不另為無罪之諭知。
據上論斷，應依刑事訴訟法第369條第1項前段、第364條、第300
條、第299 條第1 項前段、刑法第28條、第271 條第1 項、第2
項、第326 條、第55條、第37條第1 項，判決如主文。
本案經檢察官賴俊雄到庭執行職務。
中　　華　　民　　國　　94　　年　　3 　　月　　2 　　日
                  刑事第二十庭　審判長法  官陳貽男
                                　    法  官李世貴
                                      法  官高明哲
以上正本證明與原本無異。
如不服本判決，應於收受送達後十日內向本院提出上訴書狀，其
未敘述上訴之理由者並得於提起上訴後十日內向本院補提理由書
（均須按他造當事人之人數附繕本）。
                                      書記官李垂福
中　　華　　民　　國　　94　　年　　3 　　月　　3 　　日
附錄：本案論罪科刑法條全文
刑法第271條第1項、第2項：
殺人者，處死刑、無期徒刑或10年以上有期徒刑。
前項之未遂犯罰之。
刑法第325條第1項：
意圖為自己或第3人不法之所有，而搶奪他人之動產者，處6月以
上5年以下有期徒刑。
刑法第326條第1項：
犯犯前條第1項之罪，而有第321條第1項各款情形之一者，處1年
以上7年以下有期徒刑。
刑法第321條第1項第4款：
犯竊盜罪而有左列情形之一者，處6月以上、5年以下有期徒刑：
四、結夥3人以上而犯之者。
    刑事辯護狀
案   號：九十三年度重上更（六）字第二○三號
股   別：信股
上訴人
即被告
                        地 址 均 詳 卷
選  任
辯護人
?被告辛○○被訴追之殺人等罪提出辯護事：
一、    首先，就殺人罪部分言之，被告辛○○之行為實足以構
成
     正當防衛。其理由如下：
1.      關於正當防衛權之思想根據之發展，得分為三階段。亦
即，第一階段?認為正當防衛權為基於人具有強烈之求
自我生存之本能而產生。第二階段為認為正當防衛權為
不僅基於人具有求自我生存之本能而產生，並且，亦基於
為要保護法秩序而產生（日本刑法界則祇進化到此第二階段）。
第三階段為認為正當防衛權為完全基於?要保護法秩序而產生。於
此須注意，關於正當防衛權之思想根據，
於進化至第二階段與第三階段時，則正當防衛不僅屬權利而已，
而且，正當防衛權之行使亦變成屬義務之性質。蓋保護法秩序乃
人人有責也。
關於此點，日本刑法第三十六條第一項規定，『對於急迫而不正
之侵害，為防衛自己或他人之權利所為之不得已之行為，不罰』
。與此相對，我刑法第二十三條前段規定，『對於現在不法之侵
害，而出於防衛自己或他人權利之行為，不罰』。兩相比較，關
於正當防衛，我刑法之規定顯然比日本刑法之規定進步。因此，
關於正當防衛之法律見解
或思想，我國亦應比日本進步才行。蓋依我刑法，為行使
正當防衛，並無需出於「不得已之行為」也。因此，在我刑法下
，關於正當防衛權之思想根據，殊難僅以基於人與生俱有之求自
我生存之本能來說明。
蓋在我刑法下，受現在不法之侵害之人，即使在能逃避該侵害之
情形下，亦無須逃避，而得對該侵害加以反擊（亦即，在我刑法
下，「正當防衛無逃避義務」）；甚至，受現在不法之侵害之人
，即使在能請求公權力來排除該侵害（例如，請求警察來排除）
之情形下，亦無須請求，而得對該侵害加以反擊（亦即，在我刑
法下，「正當防衛無請求公權力幫助之義務」）。由此而知，欲
僅以人與生俱有之求自我生存之本能之思想，殊難說明我刑法之
正當防衛權之本質。如上所述，在日本刑法下，關於正當防衛權
之思想根據，日本刑法界已進化到第二階段，則在我刑法下，關
於正當防衛權之思想根據，更應進化到第二階段，甚或第三階段
才是。謹請
鈞院於對本案下判斷時，多惠賜考慮此點。
支撐正當防衛權之思想根據既然在於個人法益之保護與法秩序之
保護，則此種思想根據在刑事政策上，究竟，具有何種意義？關
於此點，就保護個人法益而言，由於受不法之侵害之人對侵害者
加以反擊，而得使侵害者停止侵害行為之關係，正當防衛乃具有
特別預防之作用；就保護法秩序言之，由於受不法之侵害之人對
侵害者加以反擊，而使社會大眾知悉，對他人加以不法之侵害時
，必遭對方反擊，因此而使社會大眾不敢對他人加以不法之侵害
之關係，正當防衛則具有一般預防之作用。其實，關於正當防衛
具有防制犯罪之效果之想法，乃又分為三種想法。
     其一為，認為正當防衛具有使正在進行不法之侵害之人察
     覺，將自己之生命暴露在危險之中，而使其停止侵害行為
     之作用之想法；其二為，認為刑法上有關正當防衛之規定
     乃具有有效使社會大眾不敢對他人加以不法之侵害之作用之
想法；其三為，認為正當防衛兼具有上述特別預防與一般預防之
效果之想法。
     正當防衛具有防制犯罪之特別預防與一般預防之作用，對
     本案而言，殊應認真審酌之觀點。蓋在台灣，年青無賴漢
     ，常因細故，恃眾以暴力教訓人數較少之一方。此種惡劣風
氣，實應匡正。
     另外一個與本案有關之重要問題為，侵害行為係由被侵害
     者之過失或未必之故意之挑釁行為所引起時，是否得行正當
防衛？關於此問題，由德國聯邦法院（亦即，最高法院）
     於一九七○年代所做之三個判例（亦即，於一九七二年六月
十四日、一九七五年五月十五日及一九七五年十二月十二日所作
之三個判例），可歸納出如下結論。亦即，德國聯邦法院以做了
挑釁行為之人，在基本上，仍有正當防衛權為前提，而認為，（
1）做了挑釁行為之人對所遭遇之侵害，若能逃避時，則應先逃避
（亦即，負有逃避義務）；
     （2）如對所遭遇之侵害不能逃避時，仍得行使正當防衛
     ，但於此情形，僅能作「防禦性防衛」，而不能作「攻擊性
防衛」；（3）於此情形，因不能作「攻擊性防衛」，而受不甚嚴
重之侵害時，亦應忍受；（4）不過，如其侵害為嚴重之毆打時，
則無任其毆打之道理，亦即，即使作了可歸責於己之挑釁行為，
其正當防衛權並不因此而受到無限制之限制；如以「防禦性防衛
」，不能收到防衛之效果時，則僅能作「防禦性防衛」之限制，
乃歸於消滅。德國聯邦法院之上述結論，並廣泛受到德國刑法學
者學說之支持。
     至一九七八年，德國聯邦法院更確立，在客觀上作了不違
     法之行為（適法行為）之情形，即使可預見該行為有惹起
     不法之侵害之虞時，行為人之正當防衛權亦不受到限制之
     判例。對此判例，德國刑法學者幾乎一致表示支持。
     謹請  鈞院注意，於本案原先之衝突並非被告所引起，被
     告只不過親眼看到其同伴被對方以滅火器猛打，恐有被打
     死之虞，故為解救其同伴之生命危險，而單身冒險搶救。
     既然如此，則被告辛○○之正當防衛權，實應受肯定才是。
  2．以下不妨轉眼觀察日本刑法界之情形。
     在日本刑法界亦有對所謂「自招之侵害」，是否得許行正
     當防衛之問題。關於此點，在日本，特成為問題者，乃雙
     方打架、互毆之情形。關於打架、互毆，在第二次世界大戰
以前，日本大審院（亦即，相當於現在之最高法院）之判例，曾
經導入「打架要雙罰」（「喧嘩兩成敗」）之想法，而否定於打
架、互毆之情形得構成正當防衛（大判昭和七年〈一九三二年〉
一月二十五日刑集十一卷一頁）。然而，於第二次世界大戰後，
日本最高法院之判例，乃能正確瞭解打架、互毆之情形，而逐漸
走向承認於打架、互毆之情形，亦得構成正當防衛。此種想法，
現在，已廣泛被日本刑法學者所支持。
     由此觀之，原判決（亦即，第二審更五判決--以下同）
     為要將本案套進我國最高法院三十年上字第一○四○號
     判例模式，而認為，『被告辛○○既係因與被害人張建和等
人鬥毆不敵後，脫離現場，再取刀行兇，已如前述，就其折回現
場觀之，並非被害人張建和等人先行侵害，被告辛○○自不得主
張正當防衛或防衛過當』（原判決第十四頁），似有欠公平。其
次，此種判決扭曲了我國最高法院三十年第一○四○號判例之意
旨。蓋該判例有謂，『至彼此互毆，又必以一方初無傷人之行為
，因排除對方不法之侵害而加以還擊，始得以正當防衛論』。其
意乃謂，辛○○初無傷人之行為，因排除對方足以致命之不法之
侵害而加以還擊，故得以正當防衛論。原判決未仔細推敲該判例
之意旨，而將該判例作不利於被告之引用，亦難以苟同。
     如上所述，日本刑法第三十六條第一項規定，『對於急迫
     而不正之侵害，為防止自己或他人之權利所為之不得已之
     行為，不罰』。關於所謂「不得已之行為」，依日本著名刑
     法學者，已故東京大學教授藤木英雄先生之見解，乃指具
     有為防衛之必要性與相當性之行為而言，但因正當防衛不
     負有逃避義務，故苟可認為作反擊為防?上之合理性手段
     ，則具有必要性，因此，「必要性」乃成為非屬獨立之要素
，而係變成判斷有無「相當性」時之一個參考要素。既然如此，
則關於所謂「不得已之行為」之重點，乃在於防衛行為在手段上
是否具有相當性。其實，防衛行為苟在手段上具有相當性，則其
必要性乃不成為問題。亦即，防衛行為苟在手段上具有相當性，
則得成立正當防衛。關於此點，日本有許多實際案例可供參考，
以下不妨介紹幾件與本案相類似之案件。
     第一件為因孔武有力並熟練柔道之侵害人攻擊老母之身體，
故以尖頭菜刀將其刺殺。
     事實為，侵害人不滿被告講話口氣而毆打被告，被告老
     母想制止侵害人繼續毆打被告而介入侵害人與被告之間，
     但亦被侵害人毆打。因侵害人孔武有力並熟練柔道，故被告
認為以空手相向，絕不成為侵害人之對手，為救老母，
     被告乃捉起一把放在現場之尖頭菜刀刺進侵害人左腹部，
     而致侵害人死亡。對此事實，第二次世界大戰以前之日本大
審院（亦即，最高法院）認為，『審酌上述各種情形，被告所為
，乃為防衛辛四郎（亦即，侵害人--筆者註）對其老母之身體生
命所加之急迫而不正之侵害而出之不得已之行為，故不構成犯罪
』（大判昭五‧一○‧四）（參閱，附件一，第一九二頁）。實
屬乾脆了當之見解。
     第二件為因遭受兩人之共同攻擊，而以匕首所為之傷害與傷
害致死行為。
     事實為，被告於昭和五年（一九三○年--筆者註）五月二十
八日夜八、九點從外面回家時，看見自己父親在家前面巷口被大
野與齊藤兩人毆打，因此，乃向大野質問為何要動武，被告父親
乃趁此機會逃跑。大野等兩人乃轉向被告說，對你也有話要說，
說畢，大野等兩人乃一起對被告
     拳打腳踢。被告被打得頭破血流，以為將被打死，因此，
     乃抽出隨身攜帶之匕首揮向對方，而造成對方一傷害，一
     傷害致死。對此事實，第二次世界大戰以前之日本東京高等
法院認為，『綜合被告上述供述一之記載，顯然可認為，被告在
自己家門口被大野及齊藤兩人無任何正當理由而施加足以危害其
生命身體之暴行，因此，為對此為防衛起見，不得已而在現場對
該兩人前後作出傷害行為，而且，被告之該行為，徵諸當時大野
及齊藤之情形，並不超越防衛之程度。既然如此，則被告對大野
所為之傷害致死，及對齊藤所為之傷害等行為，乃應受刑法第三
十六條第一項之適用，而阻卻犯罪之成立』（東京控判昭六‧五
‧一）（參閱，附件一，第一九三頁）。
     第三件為對即使以兩個男人一起以空手撲上，亦無法打勝之
強悍之人之攻擊，以木棍敲打其頭部致死。
     事實為，被告看見侵害人田性述（韓國人，日名叫澤田）
     從開墾地內竊取木棍，因此，責備侵害人說，「不可以擅自
拿走木棍」，而激怒侵害人。發怒之侵害人乃揮起長約四尺，直
徑約二寸半之木棍欲打被告。被告奪取該木棍後，侵害人仍恃其
孔武有力，欲以空手撲上被告，因此，被告乃以奪來之該木棍敲
打侵害人頭部，而使侵害人當場死亡。對此事實，第二次世界大
戰後之日本最高法院認為
     ，『依卷宗內之筆錄，本案被害人（亦即，侵害人，以下同
--筆者註）素有性情兇暴之風評之韓國人。身高比被告高一寸，
體格強壯，面相兇狠。由此判斷，像被告此種體型之男人即使以
兩人一起以空手撲上，亦無法打勝。而且，當時，被告與被害人
乃以極近距離相對，因此，被告乃認為如被對方捉住身體即有危
險，故以奪來之木棍敲打對方。既然如此，則茍無特別之情形，
被告之防衛行為，乃不得不謂符合正當防衛』（最判昭二六‧三
‧九）（參閱
     ，附件二，第一二五頁至第一二六頁）。
如想到本案張建和與辛○○兩方之人數懸殊甚大，而且，
當時，張建和等人持足以致命之滅火器連續猛打子○○。在此情
行下，即使辛○○當時認為，如此下去，子○○將被打死，亦極
其自然之事。既然如此，則於此情形，如不許辛○○拿刀反擊，
豈非認為子○○應該被張建和等人打死。此種見解不僅不符合正
義，甚至亦不具有人性。
除上述之外，關於互毆、互鬥之情形，日本刑法學界之有力學說
亦有認為，如情況變更，即得肯定正當防衛之成立。例如，起初
，雙方以空手互毆，但之後，其中一方突然使用足以致命之兇器
來攻擊之情形，乃有可能成立正當防衛（參閱，附件三，第一三
四頁；附件四，第七十七頁）。
  3‧以下再轉眼觀察我國最高法院有關此方面之判例。
     其實，我國最高法院有關正當防衛之判例，其思想相當進步
，毫不遜剛才所介紹之德日兩國之判例、學說。
     例如，關於「自招之侵害」，或侵害行為係由被侵害者之過
失或未必之故意之挑釁行為所引起時，是否得行正當防衛之問題
，十八年上字第二二八號判例夙有謂，『查刑法上防衛行為，祇
以基於排除現在不正侵害者為已足，其不正之侵害，無論是否出
於防衛者之所挑動，在排除之一方仍不失其為防衛權之作用』。
     又關於互毆、互鬥之情形，是否得許行正當防衛之問題，除
於上已引之三十年上字第一○四○號判例有謂，『至彼此互毆，
又必以一方初無傷人之行為，因排除對方不法之侵害而加以還擊
，始得以正當防衛論』之外，十七年上字第四一六號判例並謂，
『如果上訴人以被盜追趕，迫不獲已，縱係自己出刀互鬥，並非
奪取盜刀以相反刺，仍應認為正當防衛。乃原判決既認係某盜持
刀追至上訴人樓上互鬥，而僅以其並非奪刀反刺為理由，未予援
引刑法第三十六條處斷，其見解亦欠允協』。
     關於正當防衛無逃避義務，二十九年上字第五三七號判例有
謂，『上訴人因仇人某甲等先行開槍射擊，逃入路側箐林中躲避
，復因某甲等六人將箐林包圍，始開槍擊斃某甲而脫險，其為對
於現在之不法侵害而出於防衛自己生命之行為，已屬毫無疑義，
且當時在六人持槍包圍之下，頃刻之間，即有生命危險，因此開
槍排除不法侵害，其防衛行為亦非過當，至該箐林是否另有無人
攔阻之出路可逃，與其防衛權之行使，並無關係，原判決以上訴
人當時尚有無人攔阻之出路可逃，即謂其防衛行為過當，論處罪
刑，自
     不免於違法』。
     關於應報該管官署處理之事項，不報該管官署處理，而逕
     自訴之以武力解決之情形，三十一年上字第二五四三號判例
有謂，『被告既非現行犯，所犯罪名又僅係妨害婚姻及家庭，某
甲身充村長，依照現行法令，對該被告自屬無權拘提，乃於接受
某鄉鄉公所囑託後，不轉請該管檢察官或司法警察官核辦，竟親
率團兵持槍前往圍捕，要不得謂非現在不法之侵害，因而被告對
於圍捕之團兵開槍射擊，核與正當防衛應具之條件，似無不合』
。
     關於任何人如處於被告之遭遇均會做之行為，二十八年上字
第三一一五號判例有謂，『本件被告於某夜被夥匪多人撞門入室
搶劫財物，起而抵抗，將盜夥某甲殺傷身死，其殺人行為，自屬
排除危害應取之手段，且盜匪於行劫之時，並將被告之父母砍傷
綑縛，則當此危機急迫之際，被告持標戳傷某甲致死，亦不得謂
逾越防衛必要之程度』；二十九年上字第三六四號判例並有謂，
『上訴人因其母被某甲甌傷，喊叫救命，情勢緊急，遂用鐵鍬將
某甲擊傷，自係對於現在不法之侵害，出於防衛其母生命權之行
為』。
     關於本案，被告辛○○之行為是否足以成立正當防衛，由以
上所引之我最高法院諸判例，似已可得其答案。
二、    從案件發生當時之諸般客觀狀況觀之，被告辛○○當時
已逃離鬥毆現場，實有充裕時間逃命，但其不忍心看到同伴子○○被對方以滅火器連續猛擊將被打死，故為救其同伴之命，而不
顧其本身之危險，仍如原判決所謂，『折回現場』，實屬見義勇
為，人類道義性之表現，其行為殊與上述之現代正當防衛之思想
相符合。因此，  鈞院如基於某種考量，而不能肯定被告辛○○
當時之行為得以構成正當防衛，至少，亦應認其為防衛過當之行
為，始公平、妥當。
同時，被告事後屢屢表示願為張建和之死負責，並委託其諸兄與
張建和家屬商洽民事賠償之事，顯有悛悔之跡象。
由上述兩點觀之，對被告辛○○科加無期徒刑之處罰，顯屬過重
。
三、    至於搶奪罪部分，雖原判決謂，『所犯殺人罪及搶奪罪
間有方法結果之牽連關係，為牽連犯，應從較重之殺人既遂處斷
』（原判決第十五頁），但被告辛○○於取得水果刀後，有對隨
後跑進便利商店之丁○○交代為其處理善後（意謂為其代付水果
刀之價金），故顯見被告辛○○並無搶奪之
犯意。因此，關於此部分，應無犯罪之成立可言才是。
四、    綜上所述，原判決對被告辛○○科加無期徒刑顯屬過重
，
謹請
鈞院  明察，將原判決有關被告辛○○之部分撤銷，改賜
被告辛○○有期徒刑之判決，至感德便。
         謹    狀
台灣高等法院  刑事庭  公鑑
附件四件（均影本）。
中   華   民   國   九  十  四  年  一  月  二  十  日
具 狀 人 ：辛○○
選    任
辯 護 人
刑事辯護意旨狀
股別：信股
案號：九十三年重上更（六）字第二○三號
被　　　告　丁○○　　　　　　　　　　　　　詳卷
選任辯護人　薛松雨律師
　　　　　　王玫珺律師
為依法提出辯護意旨事：
壹、有關本案發生事實之經過如被告九十二年一月十三日陳報狀
附表所載，不再贅述（詳附件）。
貳、本案起訴書及歷次判決所認定被告之犯罪事實、理由與罪名
：
一、起訴書認被告涉犯共同搶奪及殺人等罪嫌，其理由主要係以
戊○○、壬○○、丙○○、潘文正等人之之供述及KTV與超商之錄
影帶、照片為論據。
二、原審判決認案發現場鬥毆之人愈聚愈眾，被告收受辛○○搶
奪而來之水果刀後，返回現場，持刀嚇退乙○○，犯有聚眾鬥毆
致人於死之在場助勢罪及收受贓物罪，公訴人起訴殺人罪嫌部分
，經比對證人乙○○、壬○○、庚○○等人之供證，應認被告確
未著手於殺人或傷害犯行。
三、　鈞院更審前判決認本件雙方鬥毆之人數確定，並無隨時可
增加之狀況，且辛○○持刀行兇時，被告並未參與鬥毆行兇，亦
無何助勢之舉動，不構成聚眾鬥毆致人於死之在場助勢罪。另被
告自便利商店拿取水果刀之行為，應與辛○○、癸○○共犯刑法
搶奪罪，非收受贓物罪。公訴人起訴殺人罪嫌部分，除有上開證
人乙○○、壬○○、庚○○等人證述外，依卷證資料，亦查無證
據足資證明辛○○、癸○○就持刀殺人乙節事前與被告有所謀議
，辛○○、癸○○及被告三人於便利商店內，亦未就何以取刀有
所謀議，被告持刀嚇退乙○○行為，係基於保護自身安全，難令
負共同殺人罪責。
四、　鈞院更一審判決以辛○○於案發逾一年半後改口供稱被告
持二把刀，而認證人戊○○為被告持雙刀所剌傷，被告與辛○○
、癸○○二人間有共同殺人犯行。另被告與辛○○、癸○○共同
自便利商店拿取水果刀之行為，該當結夥三人搶奪罪，非普通搶
奪罪。
五、　鈞院更二審判決認定罪名與更一審判決相同，事實與理由
亦大致相同。
六、　鈞院更三審判決認定之罪名與更一、更二審相同，惟事實
部分則認被告並無持雙刀砍殺戊○○犯行，被告與辛○○、癸○○二人於搶奪水果刀之際，即萌生共同犯罪之犯意，相互間對搶
奪及殺人有默示之合致，造成殺害張建和既遂，殺害壬○○未遂
之結果，被告持刀追趕乙○○部分亦為殺人舉動之一部分。
七、    　鈞院更四審判決認被告收受辛○○搶奪而來之水果刀
，係犯收受贓物罪。另被告於收受贓物之時，即與辛○○、癸○○二人萌生共同犯罪之犯意，默示共同殺人，造成殺害張建和既
遂、殺害壬○○未遂結果，被告持刀追趕乙○○部分則為預備殺
人行為。
八、　鈞院更五審判決認定罪名、事實及理由均與更三審大致相
同。
參、就起訴書及歷次判決認定之罪名分別提出答辯要旨如下：
一、殺人部分：（原審及　鈞院更審前判決均認被告並無殺人犯
行）
（一）持刀目的不一定必為殺人，或可能係傷害，或可能係壯膽
自衛，不得以數人同時有持刀行為，即認當然有默示之殺人犯意
聯絡。
１「殺人罪之成立，須於實施加害行為時，即有使人喪失生命之
故意，始足當之；而此一主觀之要件，既關係罪責之成立與否，
自應憑證據予以證明，且不容有合理性懷疑之存在。就本件而論
，以武士刀（或長刀）砍人之背部，雖非不能置人於死地；然人
之背部非必處處致命，而其何以持刀砍人？下手之輕重如何？尤
與其是否有殺人之決意關係至鉅，自應參酌當時之情況，視其下
手情形，及砍向之部位，以為判斷，非謂一經持刀砍向人之背部
，即必有殺人之故意」，最高法院著有七十六年度臺上字第二五
八八號刑事判決。
２本案依案發當時證人庚○○、潘文正、丙○○、乙○○、壬○○、戊○○及共同被告辛○○、子○○、癸○○等之供述，無一
指稱被告有參與殺人之犯行，審理迄今亦無任何證據足資證明被
告與辛○○、癸○○二人間有默示之殺人犯意連絡，　鈞院更一
審以後之判決認被告與張、程二人間有默示之共同殺人犯意連絡
，顯屬違誤。
（二）最高法院七十三年台上字第一八八六號、第二三六四號判
例所謂殺人犯意默示合致之情形，均係指殺人行為當時有犯意之
默示合致而言，尚不及於殺人行為出現之事前階段，　鈞院更一
、更二、更三、及更四審判決以該二判例意旨，認定被告與辛○○、癸○○於搶奪（或收受）水果刀之時（即殺人行為出現之事
前階段）即有殺人之默示合致，顯屬違誤。
１「共同正犯之所以應對其他共同正犯所實施之行為負其全部責
任者，以就其行為有犯意之聯絡為限，若他犯所實施之行為，超
越原計劃之範圍，而為其所難預見者，則僅應就其所知之程度，
令其負責，未可概以共犯論」，最高法院分別著有五十年台上字
第一○六○號判例。
２　鈞院更一、更二、更三及更四審判決均認上訴人與辛○○、
癸○○搶奪（或收受）水果刀之時，應即萌生共同犯罪之犯意，
因認三人行為時，彼此間基於相互認識，相互間對搶奪（或收受
贓物）及殺人有默示之合致云云，惟按：
（１）共同正犯之意思聯絡，不限於事前有所協議，其於『行為
當時』，基於相互之認識，以共同正犯之意思參與者，亦無礙於
共同正犯之成立」、「意思之聯絡並不限於事前有所謀議，即僅
於『行為當時』有共同犯意之聯絡者，亦屬之，且其表示之方法
，亦不以明示通謀為必要，即相互間有默示之合致，亦無不可」
，最高法院七十三年台上字第一八八六號、第二三六四號判例固
有明文，惟該二判例所謂犯意默示合致之情形，均係指犯罪行為
進行中而言，此觀該二判例意旨強調「行為當時」之文句自明，
再觀其判例全文所認犯罪情節，或為行兇者趕到殺人現場後即持
刀參與圍殺被害人，或為在殺人現場出聲喊殺，均係處於殺人進
行中之狀態，益見該二判例所謂犯意默示合致之情形，不及於殺
人行為出現之事前階段。
（２）本案姑不論被告有無共同搶奪水果刀，或有無收受贓物，
惟搶奪水果刀僅係辛○○、癸○○殺人之事前階段，搶奪水果刀
不一定意在殺人，以水果刀砍人，亦不必然有殺人之故意，除非
張、程二人預先表明殺人之意而與被告有所謀議，否則被告無從
因搶奪（或收受）水果刀而知悉張、程二人已萌殺人犯意，此與
前揭判例所示情節大不相同（在前揭判例之情形，被告已可從其
他共犯之殺人舉動認知殺人犯意），　鈞院更一審以後判決徒憑
前揭判例認定被告與辛○○、癸○○於奪刀之時即有殺人犯意之
默示合致，顯有違誤。
（三）共同被告辛○○、證人乙○○、壬○○、戊○○等人於案
發一年多以後所為翻異之供詞，與事實不符，不得採為判決基礎
。
１按證人或當事人於案發時之供述較少權衡其利害得失或受他人
干預，依經驗法則，較諸事後翻異其案發之初所為之陳述為可信
，此即所謂「案重初供」，故除有可證明其後更異之詞與事實相
符，或其初供係屬虛偽者外，自不得任意捨棄初供而不採，迭經
最高法院八十年台上字第五一○九號、八十二年台上字第五三一
一號、八十三年台上字第四五五號、八十三年台上字第三二四三
號、八十七年台上字第一五八五號及八十七年台上字第一六○○
號刑事判決詮釋在案。
２本案與被害人及被告雙方均不相識之證人庚○○、潘文正、丙○○於偵訊時均證稱被告僅持刀趕人，未參與鬥毆行為；與被害
人張建和熟識之證人乙○○、壬○○、戊○○於偵訊時或稱被告
未參與鬥毆，或稱不知為何人所砍殺；共同被告辛○○於案發後
經歷多次偵審訊問未曾稱被告手持二把水果刀，一把當場射向戊○○等語，該等證人於案發之初所為之證詞，彼此相符，亦與被
告歷次之供述相符（詳被告於九十二年一月十三日所提陳報狀）
，顯足認定被告並無殺人犯行。
至證人乙○○、壬○○、戊○○
及共同被告辛○○等人於案發一年多以後翻異其等案發之初所為
之陳述，或前後矛盾，或與事實不符泉詳下述），且證人乙○○
本與被告處於對立立場，共同被告辛○○於案發時與被告認識不
到一星期，渠等事後翻供所為不利被告之證詞，或因記憶不清，
或受利害關係影響，依最高法院見解，除可證明其後更異之詞與
事實相符，或其初供係屬虛偽者外，自不得任意捨棄初供而不採
。
（四）被告於「漲停板KTV」樓下突遭揮拳打掉眼鏡，尚且未萌生
傷害他人之犯意，豈會在閃躲逃跑後驟生殺人動機？
１被告於八十七年五月十日偵訊時供稱「他們要去搭電梯，走過
我身旁時，對方有位以閩南語說『這群人很兇』，我就停下回頭
看他們，對方就衝出來，有一人就毆打我臉部一拳，好像有二人
毆打謝，謝還手就鬥毆起來，我被打一拳，眼鏡掉在地上，沒還
手」；八十七年七月六日原審時供述「那天我走最後面，他們走
到電梯口出言罵人，我回頭看一下，他們就過來打人，我還勸他
們不要打」；八十七年七月十六日原審時供述「當天我最後一個
，聽到有人以閩南語說你很兇，我回頭看，就被揮一拳，眼鏡掉
到地上」，與辛○○八十七年五月九日偵訊時供承「程告訴我說
，謝與林跟人家打架，我就回頭過去看時，有三人圍毆謝，林跑
掉」，以及壬○○八十七年五月十二日偵訊供稱「子○○距離我
最近，他也走上前，作勢準備打架，金也過來，雙方就打起來了
，對方有二人與我們鬥毆，除謝外，另一位微胖，戴眼鏡，但後
來這人也閃開了」，核互相符，足見被告一回頭臉部即被打一拳
，其後便自行退讓，未予還手，甚而加以勸架，顯見無傷害他人
之犯意，在衝突爆發之際被告寧採退讓態度，豈會在閃躲逃跑後
驟生殺人犯意而返回現場殺人？
２況被告與子○○認識不過一個月（參見被告八十七年五月十日
偵訊筆錄：「謝是在案發前一個月左右由門介紹認識的。」），
渠等關係不比辛○○與子○○間既同屬四海幫成員，復有三、四
年之熟識情誼（參見辛○○八十七年五月九日偵訊筆錄：「（與
丁○○、癸○○、子○○何關係？）我與謝、程是朋友，認識三
、四年了，林認識不到一星期。」、「（林、程、謝均是四海幫
成員？）只有謝是。」），於該等火爆衝突之場合，被告極思如
何自保猶嫌不及，實無為解救子○○而返回現場，甘冒被滅火器
、椅子、煙灰筒等重物擊傷之風險或殺傷對方而觸犯刑章之可能
。
（五）進入便利商店乃電光火石之間，被告無從與辛○○或癸○○形成犯意聯絡。
１按「共犯之成立，除共同實施犯罪行為者外，其就他人之行為
負共犯之責者，以有意思聯絡為要件，若事前並未合謀，實施犯
罪行為之際，又係出於行為者獨立之意思，即不負共犯之責。」
，最高法院著有十九年上字第六九四號判例可資參照。
２依辛○○八十七年五月九日偵訊時供稱「當時謝被打的全身是
血，我就叫林打電話至『漲停板ＫＴＶ』要老闆下來，但看謝受
傷嚴重，就衝進便利超商拿刀子」；同年七月十六日原審供述「
我要去對面攔車，我叫丁○○打電話叫他老闆來處理…」、癸○○八十七年六月九日偵訊時供稱「原在電梯口鬥毆，後來打至騎
樓下，我看到張過去對街，我即跟上並問他怎麼辦，他有說要打
電話給『漲停板ＫＴＶ』之經理，後來就走進一家便利商店。我
與林就跟著進去」，以及被告八十七年五月十日偵訊時供述「張
及程從騎樓衝過來與對方打沒幾下，就往外走，我也跟了過去。
張原要我打電話至『漲停板ＫＴＶ』叫老闆下來後來又叫我不用
打，他就衝入一家便利超商，我與程隨後跟進」，可知「漲停板
ＫＴＶ」樓下衝突發生之際，辛○○係要被告打電話找該ＫＴＶ
老闆下樓排解衝突，被告殊不知辛○○稍後竟會萌生殺人念頭。
３況辛○○自衝入商店後，不論取刀、遞交被告，以至再衝出商
店與人鬥毆，皆係獨斷獨行，未發一語，此觀癸○○八十七年八
月十八日原審筆錄供稱：「（你們拿刀回到街上辛○○有無說怎
麼做？）沒有，他直接衝到對面。」、同年九月一日原審筆錄供
述：「（跟出去後辛○○有無叫你們做什麼？）從進超商後我就
沒有與辛○○講話」，以及被告八十七年九月一日原審筆錄供稱
：「（跟出去後辛○○有無叫你們做什麼？）無，因時間短暫，
我就跟著他跑。」、同年九月二十八日原審筆錄供述：「後來辛○○抓了刀子，丟了一把刀給我，當時很慌亂，我就接過刀子，
辛○○往外衝，我就跟著出去」自明，則被告因害怕落單而尾隨
辛○○進入商店，電光火石之間對其取刀目的根本反應不及，實
無從獲其明示或暗示而起意殺人。
（六）被告出便利商店後並未參與鬥毆，業經證人庚○○、乙○○、壬○○、潘文正、丙○○及癸○○等人於偵查及原審訊問時
供證明確，不得以被告為自保而持刀趕人之舉，認係為辛○○、
癸○○遂其犯行而分工協力。
１被告出便利商店後僅係持刀趕人，未參與鬥毆行為乙節，業經
證人超商店長庚○○、乙○○、壬○○、潘文正、丙○○等人於
偵訊時供述明確（參見庚○○八十七年四月十七日偵訊筆錄：「
其中一人在對面街賣文物寶石店前騎樓下在那殺人，其中一人在
我店門口右前方馬路上在殺一人，另一人則持刀往中山北路（按
、應為林森北路之誤）方向追對方的人」、庚○○於軍事檢察官
偵訊筆錄：「我在店門口看見一人跑過對面大樓，另一人在馬路
黃線（分隔線）附近、另一人向右跑走後又回來向林森北路方向
跑過去像是在追人。」、乙○○於軍事檢察官偵訊筆錄：「我向
林森北路方向跑大約二十五公尺左右距離，想要找些木棒之類物
品，但我隱約聽到有人在我背後對我喊別走（閩南語）。」、壬○○八十七年五月二十二日偵訊筆錄：「（當天拿刀與你在馬路
上鬥毆，是否為庭上這位丁○○？）應該沒這麼胖」、潘文正八
十七年五月二十二日偵訊筆錄：「（從便利商店出來有三人，鬥
毆只有二人，另一人當時在何處）四人一對一在馬路上打起來，
沒注意另一人在哪裡（庭上這位丁○○有無印象？）沒印象。」
、丙○○八十七年四月二十三日偵訊筆錄：「（你見拿刀殺人那
方，是幾人殺一人？）當時在馬路上是一對一，靠近便利商店那
人被殺倒在地上，另一人被殺後就逃跑了，折回泊車台附近（把
人殺倒地那人有何特徵）我在派出所看照片像辛○○」），並與
被告偵、審歷次所供（參見被告八十七年五月十日偵訊筆錄：「
我們就走出便利商店。有一人往林森北路方向跑，我跟了過去，
但那人跑掉了。」、八十七年五月二十二日偵訊筆錄：「（從便
利商店拿刀出來後有無與對方在馬路上鬥毆？）無。我出來後就
看見一人往林森北路方向跑，我追過去，約追三、四十公尺，沒
追上。」、八十七年七月十六日原審筆錄：「當時張建和與壬○○受傷時我在馬路上趕一個人，是拿刀子趕他。（有無刺傷他？
）無。（壬○○是否你殺傷？）不是我。」、八十七年八月四日
原審筆錄：「（拿刀有無動手？）無，沒有刺任何人。」、軍事
檢察官偵訊筆錄：「我因害怕而猶豫未馬上跟上，但隔不久看見
穿深色衣服男子往林森北路方向跑，我以為是辛○○便跟上，快
跟上時發現非辛○○而是對方之人，便大聲嚇跑他，他一直往林
森北路跑掉，我將刀丟在路旁跑回ＫＴＶ前，然後辛○○扶著子
○○叫我的名字，一起攔計程車將子○○送往醫院。」、八十八
年九月二十八日更一審筆錄：「彷彿有人往林森北路跑，好像不
是我們的人，我怕被攻擊，就用閩南話喊：不要走，並把他趕離
我的範圍…在追的過程中…發現不是我們的人，才喊了一聲，為
了趕他走，當時腦海一片空白，怕他對我攻擊才追他」、「當時
我跑的不快，發現他沒有在攻擊我的視線，我就停下來不追了」
）核互相符，堪信為真實，況癸○○八十七年六月九日偵訊時亦
坦承：「（林從便利店出來後有無見他與人鬥毆情形？）無。」
，足以證明被告並未動手與人鬥毆。
２壬○○於八十八年十一月十六日庭訊時雖改稱：「當時看到張
建和衝過去，他們三人從超商出來，他三人均有與張建和動手…
他們三人圍著張建和…他三人都圍著張建和，几人均有動手…」
等語，意指被告亦有參與鬥毆行為，惟查：
（１）觀諸壬○○下列供述，均證稱出超商後迎面衝向張建和者
僅有辛○○、癸○○二人，被告並不與焉：
八十七年五月十二日偵訊筆錄：「我與金跟對方謝在纏鬥，暫
歇手時，回頭看到張建和快步走上民生東路，我就跑步趕上去，
對面有二人迎面過來，約在雙黃線上遭遇，我就跳躍式踢對方一
腳，對方往後退，我緊跟上去，雙方就互毆起來，鬥毆中感覺自
己身上涼涼的，才察覺對方右手有拿東西」
八十七年五月二十二日偵訊筆錄：「（當天拿刀與你在馬路上
鬥毆，是否為庭上這位丁○○？）應該沒這麼胖」
八十七年七月十六日訊問筆錄：「我跟在張建和後面出去，迎
面過來二人，我沒看到他們有拿刀，我過去就與他們對打，後來
覺得身上涼涼的，到對面馬路有亮光才知是對方有拿刀」、「應
該無丁○○這麼胖，應該不是丁○○」
八十八年二月五日訊問筆錄：「當時我們查看子○○傷勢，與
他講話，就看辛○○、癸○○衝過來打起來…癸○○砍了我十一
刀，後來才發現我頸部有一刀，因癸○○是與我面對面砍，所以
我懷疑背後這一刀是辛○○砍的（但不能確定）」
（２）由上開筆錄可知，出超商後迎面衝向張建和者僅有二人，
壬○○更具體指明該二人分別係辛○○、癸○○，顯見被告未跟
隨衝出，應無夥同參與鬥毆之舉，且辛○○於八十八年三月五日
亦自承：「（尚有何人幫你一起砍殺張建和？）沒有。」職是，
壬○○於八十八年十一月十六日改稱被告圍殺張建和云云，應屬
虛構誣陷之辭。
（３）另就壬○○八十八年十一月十六日所稱「…我踹了癸○○
，他就與我纏鬥，我被砍了十一刀，前面幾刀應是他砍的，背面
的傷則應不是他砍的，我的後頸部也被殺了一刀」等語，其正面
刀傷固為癸○○所為，惟其背面及後頸部之刀傷應非被告加害，
蓋被告既未衝出與其迎面互毆（參見前揭筆錄），顯無下手傷害
之可能，姑不論其背後刀傷究竟係癸○○抑或辛○○所傷，要與
被告無關。
３乙○○於八十八年十一月十六日訊問時亦改稱：「我在對面騎
樓，他們出來時我正要推機車要跟過去，看到他們三人從便利商
店出來與張建和打起來，張建和正面踹了對方一腳，對方揮右手
就是一刀，反手往前刺一刀，張建和就倒地，另二人從我這裡衝
過來，手上揮著刀，我往林森北路跑去找東西，折回來時有人說
小胖倒了，我是跑了二、三十公尺才折回，當時有個人用閩南語
叫我﹃不要走﹄，我正要往林森北路彎過時他這麼叫，我繼續往
林森北路跑二十公尺，該人身體微胖，他未追上來…」，影射被
告有圍毆張建和之舉，惟查：
（１）乙○○先前於陸軍空降特戰司令部及原審庭訊時係稱：
八十七年七月二十五日陸軍空降特戰司令部偵訊筆錄：「隨後
我跟著一人出騎樓，他往馬路上衝過去，而我則向在騎樓外人行
道上找東西想要幫助他，因我見對面超商有三人衝出，我用餘光
見到二人衝到馬路上向大樓這邊過來，我向右側跑了大約二十五
公尺左右距離想要找些木棒之類物品，但我背後隱約聽到有人喊
﹃別走﹄我不能確定距離多遠，但聲音很清楚…」、「（是否目
擊何人砍殺張建和、壬○○？）不知道，只是見到馬路上有二名
身穿深色衣褲之男子衝過來接近張建和」
八十七年九月八日原審筆錄：「…我用餘光看到對面超商有三
個人，有二個人從超商衝出來，我跟著過去後往右走…從超商衝
出來有二人…沒看到誰與張建和動手，我有向右側跑林森北路」
、「（出來或移動時，有無看到手上拿刀的人？）無，我只看到
二人衝出去」
（２）若將其八十八年十一月十六日翻供後之內容與上開筆錄比
對，可見矛盾之處如下：
乙○○於八十七年七月二十五日及同年九月八日兩次訊問中，
均明白指出自超商衝出、接近張建和者，僅有二人，並非三人均
向前衝。其於八十八年十一月十六日庭訊稱有三人由便利商店出
來與張建和打起來之說，顯屬矛盾。
乙○○於八十七年七月二十五日及同年九月八日訊問中均稱未
見到何人與張建和動手；又稱以餘光見到有人自超商衝出後，即
跑往右側之林森北路找武器，此若屬實，則張建和與他人鬥毆之
過程，其如何能知？焉能夠親眼目睹「…看到他們三人與張建和
打起來，張建和正面踹了對方一腳，對方揮手就是一刀，反手往
前刺一刀…」等情？其八十八年十一月十六日庭訊所稱顯係虛構
無疑。
乙○○於八十八年十一月十六日訊問時，供稱「看到他們三人
從便利商店出來與張建和打起來，張建和正面踹了對方一腳，對
方揮右手就是一刀，反手往前刺一刀，張建和就倒地，…我往林
森北路跑去找東西，折回來時有人說小胖倒了」，既供稱已目睹
張建和遭人殺傷倒地，自是明知此情，何須再聽他人告知「小胖
倒了」才知張建和倒地？此再參酌八十七年七月二十五日訊問筆
錄「…當我再折返附近時，聽到有人喊小胖倒了，我趕過去馬路
時，張建和已倒在馬路上…」可知，乙○○見到有人自超商衝出
後，即往林森北路方向離去，根本未目睹當時鬥毆之過程，亦未
見到何人殺害張建和，係其折返後，始知張建和倒地。其八十八
年十一月十六日訊問所稱，尚非實情，顯不可採。
４被告出便利商店後雖有趕人之舉，惟依前開證據資料，可知被
告追趕之初，係因眼鏡遭人打落，深度近視之餘（深達六百度）
，無從辨識該人身分，誤認乙○○為己方友人始加以跟隨，並非
有何敵意（否則何不出超商後即行追趕，反而先閃避一旁方隨後
跟上？）；待距離接近後方知其非友人，因懼怕乙○○對自己不
利，虛張聲勢加以驅離，此乃本於自保心態，主觀上欠缺殺人或
傷害之犯意，否則從後悄然掩至殺之即可，何須先行出聲示警，
使其有防備機會？又若被告意在追殺，何以「跑的不快」且在「
發現他沒有在攻擊我的視線」後就不追了？加以乙○○於軍事檢
察官及八十七年九月八日原審庭訊時，均證述其並未參予鬥毆，
係向林森北路跑去。其既係臨時向林森北路跑去，實非被告可得
預見，無從預為分工協力，以上諸多情狀在在顯示被告驅離乙○○之舉，並非基於殺人或傷害之犯意，遑論與辛○○等人有犯意
聯絡或行為分擔。
（七）被告驅離乙○○後，並未折返騎樓底下持刀剌傷戊○○。
１依戊○○九十三年五月十九日於　鈞院準備程序時供稱「因為
兇手傷害到我的朋友，但是對我沒有造成傷害，所以我沒有提出
告訴之意，因為我和他們三人辛○○、丁○○、癸○○沒有發生
衝突，所以我沒有告訴理由」，足認其並未受傷，其先前所為遭
持雙刀之人剌傷背部之供述，顯屬不實。
２　鈞院更三審向慶生醫院調取戊○○之病歷，慶生醫院亦答覆
稱無戊○○之就診記錄，亦足證明戊○○並未受傷，　鈞院更一
、更二審判決以戊○○為被告持雙刀所剌傷，因認被告與辛○○
、癸○○二人有共同殺人犯行，自屬違誤。
３縱認戊○○背部確有受傷，亦非被告所剌，詳如被告九十二年
四月十六日辯護意旨狀第十至十八頁，不再贅述。
（八）被告親送子○○就醫，並填寫真實姓名、住址，顯無殺人
之犯意聯絡。
依卷附財團法人長庚紀念醫院九十二年九月十五日（九二）長庚
院法字第一○五三號函所附子○○之病歷影本，上載聯絡人姓名
「丁○○」，按被告如與辛○○及子○○有殺人之犯意聯絡，衡
情，應不可能於病歷上填載真實姓名，徒留犯罪證據。　鈞院更
四審固以被告及辛○○均自承「送子○○就醫當時不知遭殺害之
張建和已發生死亡之結果，且經通知張建和死亡後，兩人立即相
繼迅速離開醫院逃逸而去」而認該病歷資料不足為被告有利之認
定，惟按：被告於病歷資料上除填載真實姓名外，尚有連絡住址
，且被告係主動到案，更四審判決認被告逃逸而去，已有違誤，
又，被告於送子○○就醫當時縱不知張建死亡結果，惟殺人行為
縱屬未遂，仍為重大犯罪，被告如與辛○○等人有殺人之共同犯
意聯絡，依經驗法則，自不可能留存犯罪資料及證據。
二、共同搶奪部分：（原審及　鈞院更四審判決均認被告未涉犯
普通搶奪或結夥搶奪罪行）
（一）水果刀係辛○○交付，非被告自地下拾取，被告並無搶奪
行為。
１按「行為發生侵害一定法益之結果時，犯罪事實即已終了，縱
其後法益之侵害狀態尚在繼續中，但非犯罪事實。如竊盜、詐欺
等罪，其犯罪行為完成後，其侵害狀態雖在持續，但非行為繼續
，其構成要件之評價已盡。」學者陳樸生於氏著「實用刑法」第
六十六頁對「狀態犯」有所定義，依此可知「搶奪罪」係「狀態
犯」之犯罪類型，區分狀態犯與繼續犯其實益即在於「狀態犯」
行為一旦既遂，即屬終了，不再生共犯加入之問題（請參見蔡墩
銘著「刑法總則爭議問題研究」第三一二頁以下）。
２水果刀之取得，係辛○○所交付，並非被告自地下拾取，此據
癸○○「張是至便利商店的最裡面，從置物架上的籃子裡，拿了
三把水果刀，他就給我和林各一把水果刀」（八十七年六月九日
偵訊筆錄）、「…我問辛○○怎麼辦，他說打電話給漲停板ＫＴ
Ｖ老闆就迅速走進便利商店，走到最裡面看到籃子裏面有水果刀
拿出三把…一把給丁○○一把給我」之供述即明（八十七年八月
十八日訊問筆錄），被告於偵、審歷次訊問中亦如是供述（八十
七年五月十日偵訊筆錄、八十八年二月五日訊問筆錄），足見該
刀係辛○○交付，非被告自地下拾取，既是來自他人交付，自非
搶奪行為。況辛○○取刀置於自身實力支配下時，搶奪行為即已
終了，其後雖將水果刀交予被告，揆諸上開學者見解，此時已無
共犯加入之問題，被告亦無構成搶奪罪嫌之餘地。
（二）被告係害怕自身安危，始尾隨辛○○進入便利商店，與辛○○或癸○○間就搶刀部分欠缺犯意聯絡，應不構成普通搶奪或
結夥搶奪罪行。
１按「刑法第三百二十一條第一項第四款所稱之結夥三人，係以
結夥犯之全體俱有犯意之人為構成要件，若其中一人缺乏犯意，
則雖加入實施之行為，仍不能算入結夥三人之內」、「在場人數
雖在二、三十人以上，而其是否皆有夥犯之關係，則應視其意思
有無聯絡為斷」，最高法院四十六年台上字第三六六號判例、上
字第一二五三號判例之二要旨可資參照。由此可知，刑法第三百
二十一條第一項第四款規定之結夥，除須參予者皆有犯意外，彼
此間更須有意思聯絡始可。
２被告於進入便利超商之際，係害怕自身安危，始尾隨辛○○進
入，於便利商店內，亦未與辛○○交談謀議；且被告未動手實行
搶奪行為，則就辛○○搶奪水果刀部分，被告與其無犯意聯絡可
言。此外，尚無其他積極證據證明被告與辛○○間有何犯意聯絡
，揆諸前開判例，三人間既無犯意聯絡，自非刑法所謂之「結夥
」。
（三）被告收受辛○○交付水果刀之目的不論係基於解圍或自衛
，皆僅在短暫利用，主觀上欠缺不法所有之意圖，難以搶奪罪相
繩。
１按「竊盜罪之成立須意圖為自己或第三人不法之所有，所謂意
圖不法所有，指欲領得其物，排除他人對物之監督權，而行使其
所有權內容之意思而言。刑法不罰使用竊盜，故僅有竊取行為而
無所有之意思，如題意所示以暫時使用之意，竊車使用，用畢送
還，自不成立竊盜罪。」司法行政部法律研究室臺61法研字第一
七五號函復臺己○法律問題研究結果可資參照。
２辛○○進入便利商店後，雖取刀並交予被告一把，惟其目的不
論基於解圍或是自衛，皆僅在短暫利用，否則意在行搶，豈會選
擇水果刀此等價值低微、難以變現之物為下手目標？搶得水果刀
後，又何必丟棄？辛○○本待人身安全確保後自當歸還或清償價
款，僅因未料事態一發不可收拾，方落荒而去，難認主觀上有不
法所有之意圖，依前揭見解，自難論以強奪罪嫌。
三、收受贓物部分：（　鈞院更審前及更一、更二、更三、更五
審判決均認被告無收受贓物犯行）
（一）按「刑法上之贓物，乃指侵害財產法益犯罪所得之財物而
言，必須先有他人犯財產上之罪，而後始有收受、搬運、寄藏、
故買、牙保贓物行為之可言。」，最高法院七十二年度臺上字第
二八五五號刑事判決可資參照。
（二）辛○○取刀僅為短暫利用，以解救子○○免遭生命、身體
上之急迫危難，非但無不法所有之意圖，況依緊急避難、緊急救
助之規定，亦不成立搶奪之罪，故水果刀並非贓物，自無收受贓
物行為之可言。
（三）被告隨同進入便利商店後，忽見辛○○向其遞交水果刀，
收與不收一時之間難以決定，復見辛○○即行衝出商店，因內心
極度恐懼，乃反射性地加以跟隨，甚而驚慌失措地拌了一跤，足
見被告並無收受水果刀之意，僅因來不及拒絕而已，故縱認水果
刀為贓物，被告亦無收受贓物之行為，自不成立收受贓物罪。
四、聚眾鬥毆部分：（　鈞院更審前及更一、更二、更三、更四
審判決均認被告不構成刑法第二百八十三條聚眾鬥毆致人於死之
在場助勢罪）
（一）本案係雙方臨時口角所起，非事前以鬥毆之意而聚眾，且
人數固定，亦無隨時增加之可能，自不構成刑法第二百八十三條
聚眾鬥毆罪。
１按「刑法第三百條前段所謂在場助勢之人，指參與聚眾鬥毆之
情形而言。若因臨時口角發生鬥毆，即與事前以鬥毆之意而聚眾
者有別。凡在場而未下手之人，除確有助勢情事可認為幫助正犯
之行為，應依刑法第四十四條從犯之規定處斷外，要不得援用刑
法第三百條前段論科」，最高法院二十年非字第一一四號判例可
資參照。次按「刑法第二百八十三條所謂聚眾鬥毆，係指參與鬥
毆之多數人，有隨時可以增加之狀況者而言」，同院二十八年上
字第六二一號判例更有闢論。
２依前開判例意旨，可知刑法第二百八十三條聚眾鬥毆罪之成立
，須以「行為人事前以鬥毆之意而聚眾」且「參與鬥毆人數有隨
時可以增加之狀況」為必要，查本案係因臨時口角而起，並非雙
方事前以鬥毆之意而聚眾者，且人數固定，並無隨時可以增加之
狀況，職是，應無刑法第二百八十三條聚眾鬥毆罪之適用，台灣
台北地方法院檢察署檢察官上訴書亦同此旨，原判決不察，以此
罪名對被告論罪科刑，顯屬違誤。
（二）乙○○非參與鬥毆之人，被告出聲「別走」，依吳某證述
已距鬥毆現場約二十五公尺，亦非「在場」助勢。
肆、關於檢察官上訴部分
　　檢察官上訴意旨略以：「丁○○等人係因不敵戊○○等人始
進入便利商店搶奪刀械行兇，而便利商店所置放之刀械均是新品
未曾使用過，刀刃鋒利，以該刀械對人施加攻擊，極易造成死傷
，為一般人所得認識，何況當時又值深夜，視線不清，受攻擊一
方甚難發現攻擊者持有刀械，根本無防備之心，而被告等亦無表
明手上持有刀械來嚇阻對方，迎上前堪即揮刀猛砍，此由張建和
、壬○○傷勢及壬○○之指述即明，是張建和等人遭被告等殺死
及殺傷是必然結果，被告與辛○○、癸○○間，主觀上顯有殺人
之犯意聯絡。又查被告等自便利商店搶得水果刀以旋即衝出店外
回到現場，適張建和等人自對街過來，在馬路上遭遇，被告等基
於分工協力關係，即由辛○○砍殺張建和，癸○○砍殺壬○○，
被告則追殺乙○○，此為原審認定之事實，足認被告與辛○○等
人間，客觀上亦有行為之分擔」，因認「原判決認事用法尚嫌未
洽」，「請原判決撤銷，更為適當合法之判決」云云，惟查：
一、於ＫＴＶ酒店內，被告未參與鬥毆，衡情應無殺人或傷人之
動機或犯意。
本案於ＫＴＶ酒店進出電梯交會，因身體發生擦撞而生爭執時，
被告除六百度近視眼鏡被打掉破損在地外，並無還手，僅僅閃避
在旁，未曾參與鬥毆，業據原審法院當庭播放錄影帶查看無誤。
被告若因此細故而有傷、殺張建和等人之意，焉有未即參與鬥毆
之理？被告持刀離開超商後，如有傷、殺張建和等人之意，何不
逕行隨同辛○○、癸○○衝向對街加入鬥毆？何以如證人超商店
長庚○○所言係向台北市○○○路方向逃離？揆諸常情，被告無
傷、殺人之意甚明。
二、進出便利商店間時間短暫，辛○○一語未發，與被告及癸○○三人未曾交談，根本無從犯意聯絡。
查被告及癸○○、辛○○於警訊、偵審中均稱進出便利商店時間
短暫，辛○○一語未發，電光石火之際，相互間未曾交談，亦無
任何事證足認三人有所「謀議」，則張某持刀行兇，究為殺人、
傷害、自衛或嚇阻對方，被告及癸○○根本無從得知，自無從形
成犯意聯絡，檢察官上訴理由就此共犯成立之要素未加舉證或提
出證明方法，依新修正刑事訴訟法落實檢察官舉證責任以貫徹無
罪推定原則之精神，自應為有利被告之認定。
三、檢察官上訴意旨，自相矛盾，顯無可採。
（一）檢察官既認「以刀械對人施加攻擊，極易造成死傷」、「
張建和等人遭被告等殺死及殺傷是必然結果」，依此見解，公訴
人亦是肯認持刀攻擊未必殺人，亦可能僅是傷害，準此，則辛○○持刀對人攻擊，自非必也有殺人犯意，其初時或終始僅具「傷
害」犯意，非無可能。檢察官逕行認定張某取刀之初即已意在殺
人，見解前後不一且乏依據。
（二）公訴人認「被告等亦無表明手上持有刀械來嚇阻對方，迎
上前堪即揮刀猛砍」，依此見解，益見持刀亦可用為嚇阻，未必
以之殺人，職是，原審判決認辛○○變更犯意為殺人之故意，被
告與之未有犯意聯絡，誠屬正確。
（三）檢察官先稱「被告等三人無表明手上持有刀械來嚇阻對方
，迎上前堪即揮刀猛砍」，繼稱「被告等基於分工協力關係，由
辛○○砍殺張建和，癸○○砍殺壬○○，被告則追殺乙○○」，
被告既是「迎上前堪即揮刀猛砍」，又如何分工協力負責追殺乙○○？一人如何分身同時進行二事，檢察官上訴意旨顯有矛盾。
（四）乙○○非參與鬥毆之人，其係臨時向林森北路跑去，非被
告可得預見，既非事前可得預計，被告與癸○○、辛○○間如何
得能分工協力？如何得謂被告客觀上亦有行為分擔之行為？
伍、被告自小出身於民風純樸之台東市，父親為中學退休校長，
母親任職於女子高級中學，妹妹就讀國立大學企管研究所，可謂
成長於書香世家。案發當時被告與子○○認識僅一個月，與辛○○、癸○○則甫認識不到一星期，對辛○○等人之前科資料及幫
派背景均毫無所悉，與張建和等人則既不認識，更無深仇大恨，
因朋友邀約前往KTV唱歌，於出電梯時突遭戊○○、壬○○等人打
掉眼鏡，亦未還手，或有何傷害他人之犯意，足認被告本性之純
良，自不可能於閃躲逃跑後驟生殺人犯意而返回現場，或知悉辛○○、癸○○二人竟生殺人意圖，而與之產生默示之殺人犯意聯
絡，詳如被告九十二年八月十四日答辯一狀第十頁至第十六頁，
不再贅述。
綜上所陳，足認被告並無殺人或搶奪等犯行，原審及　鈞院歷次
判決固均為被告有罪之諭知，惟就被告所涉犯之罪名認定，迭有
更異，各該殺人、搶奪、收受贓物及聚眾鬥毆罪行，均曾有判決
認不成立者，顯然本案依卷內證據，仍無法達到通常一般之人均
不致於有所懷疑，而得確信被告確涉有殺人、搶奪、收受贓物或
聚眾鬥毆等犯行，依罪疑惟輕之刑事訴訟法理，自應為有利被告
之認定，特狀請
鈞院鑒核，依法撤銷原判決，改賜被告無罪之諭知，以免冤抑。
　　謹　　狀
台灣高等法院刑事庭　公鑒
中　　　華　　　民　　　國　　　九十三　　　年　　　十一
　　　月　　　十七　　　日
　　　　　　　　　　　　　　　　　　　　　　　　　　　具
狀人　丁○○
　　　　　　　　　　　　　　　　　　　　　　　　　　　選
任辯護人　薛松雨律師
　　　　　王玫珺律師
刑事補充告訴理由狀
案號：九十三年度重上更︵六︶字第二○三號　　信股承辦
告訴人　　　　甲○○
告訴代理人　　吳慶隆律師　　　　地址均詳卷
被告　　　　　辛○○
被告　　　　　丁○○
為被告辛○○、丁○○等共同涉嫌殺人等罪責，謹依法續予補充
告訴理由事：查告訴人驟聞最高法院九十三年度台上字第五四五
八號判決本案發回台灣高等法院更為審理，甚感詫異，著實無法
接受，何以如被告等殺人之罪惡者，遲遲無法伏誅？受到應得之
刑罰制裁？案發迄今已六年餘，歷經最高法院發回更為審理五次
，本次已是第六次，如此教告訴人情何以堪？如何告慰九泉下啜
泣之被害亡者？被告等共犯殺人等罪責之相關事證，歷審法院均
已調查明確，不容被告等一再飾詞狡辯卸責。被告等口口聲聲說
已深切悔悟，請求法院給予自新之機會，但聽在告訴人耳裡，隔
外刺耳，蓋被告等從未尋求告訴人之諒解或和解，且在法院審理
中一再辯稱係正當防衛、未參與殺人云云等語，完全否認所犯罪
行，何來已深切反省悔悟？由此可知被告等所言，實非出自內心
之真切反省，僅係臨訟信口開河，意圖混淆法院之判斷，博取同
情而已。再者，法院於訴訟程序上因案件審理繁瑣或有輕微之瑕
疵，惟對於判決結果並無影響，然而被告等卻執此一再上訴最高
法院，致判決因不斷發回更審而無法確定，如此豈是一個真正深
切悔悟者之所為？被告等心存僥倖之動機及目的，其實昭然若揭
，懇請　鈞院賜被告等重刑，切不可輕饒，俾使正義公理得以伸
張，以慰亡者之靈。除歷審訴狀續予援用外，茲再補充告訴理由
如左：一、查最高法院九十三年度台上字第五四五八號判決略謂
﹁本件檢察官起訴上訴人二人犯刑法第二百七十一條第一項、第
二項殺人既遂及未遂及第三百二十五條第一項搶奪之罪疑嫌，原
審對上訴人等所犯刑法第三百二十五條第一項搶奪部分，改依同
法第三百二十六條之結夥三人搶奪罪論處，據原審審判筆錄之記
載，並未踐行刑事訴訟法第九十五條第一項第一款之告知程序，
自屬於法有違﹂云云，而認本件應發回鈞院更為審理，惟查：︵
一︶按最高法院九十三年度台上字第一二○四號判決要旨：﹁刑
事訴訟法第九十五條規定訊問被告應告以犯罪之嫌疑及所犯所有
罪名，罪名經告知後，認為應變更者，應再告知。此項規定固為
被告在刑事訴訟程序上受告知之權利，旨在使被告能充分行使防
禦權。然被告如已知所防禦或已提出防禦或事實審法院於審判過
程中已就被告所犯罪名，應變更罪名之構成要件為實質之調查者
，縱疏未告知罪名，對被告防禦權之行使既無所妨礙，其訴訟程
序雖有瑕疵，但顯然於判決無影響者，仍不得據為提起第三審上
訴之適法理由。﹂。︵二︶又按最高法院九十一年度台非字第七
○號判決要旨：﹁刑事訴訟法第九十五條第一款規定：「訊問被
告應先告知犯罪嫌疑及所犯所有罪名，罪名經告知後，認為應變
更者，應再告知」，乃被告在刑事訴訟程序上應受告知之權利，
旨在使被告能充分行使防禦權，以維審判程序之公平。而其所謂
「犯罪嫌疑及所犯所有罪名」，除起訴書所記載之犯罪事實及所
犯法條外，雖包含依刑事訴訟法第二百六十七條規定起訴效力所
擴張之犯罪事實及罪名，暨依同法第三百條規定變更起訴法條後
之新罪名或起訴書所漏載之罪名。法院就此等新增或變更之罪名
，均應於其認為有新增或變更之時，隨時、但至遲於審判期日前
踐行告知之程序，使被告知悉而充分行使其防禦權，始能避免突
襲性裁判，而確保其權益。惟若法院就起訴書漏引起訴法條或起
訴效力擴張之犯罪事實或變更起訴法條之同一性事實，已踐行刑
事訴訟法第九十六條、第二百八十九條等規定之調查辯論程序，
祇係未明確告知被告新增或應變更之新罪名，則僅屬訴訟程序違
背法令，如此項未踐行告知新增罪名或罪名變更義務之訴訟程序
違法，無礙於被告行使防禦權而對判決顯無影響時，即應受刑事
訴訟法第三百八十條之限制，仍不得據為提起非常上訴之理由。
﹂。︵三︶經查，前更五審　鈞院所制作之審判筆錄，固就告知
被告犯罪之嫌疑及所犯罪名僅記載詳如起訴書及原審判決書所載
，或有疏漏，惟法院於審判期日皆有全程錄音，且筆錄為簡略記
載亦經被告等或其辯護人之同意，況法院開庭時係以電腦打字制
作筆錄，同時亦以螢幕示之被告等或其辯護人，若有疑義，即應
當庭表示意見，豈能於事後指摘審判筆錄之瑕疵，並據以為上訴
理由？︵四︶次查，原前審鈞院八十八年度上重更︵一︶字第三
○號判決，即已變更起訴法條，認定被告等係構成刑法第三百二
十六條第一項之結夥三人搶奪罪，之後鈞院八十九年度上重更︵
二︶字第二一號、九十一年度重上更︵三︶字第二四○號及原審
判決均同此見解，由此可知，縱前更五審　鈞院或有未依刑事訴
訟法第九十五條之規定，明確告知被告等變更起訴罪名之情事，
惟被告等或其辯護人對於前揭變更法條之情事實已知悉，且被告
丁○○及其辯護人於原審93.05.19刑事答辯要旨狀︵詳第四頁︶
及93.07.06刑事辯護意旨狀︵詳第十七頁以下︶，就歷審法院變
更共同搶奪罪之起訴法條為刑法第三百二十六條第一項之結夥三
人搶奪罪之部分，已為充分答辯，知所防禦，對被告等防禦權之
行使即無所妨礙，其訴訟程序雖有瑕疵，但顯然於判決並無影響
。再者，原歷審法院就起訴書漏引起訴法條或起訴效力擴張之犯
罪事實或變更起訴法條之同一性事實，均已踐行刑事訴訟法第九
十六條、第二百八十九條等規定之調查辯論程序。是以依刑事訴
訟法第三百八十條之規定及前揭最高法院判決要旨，被告等自不
得據為提起第三審上訴之理由，然最高法院未予詳查，竟據以發
回鈞院更為審理，顯有違誤。二、再查，最高法院九十三年度台
上字第五四五八號判決另以﹁原判決採取子○○之供述作為論處
上訴人二人犯罪之證據，但依原審審判筆錄之記載，對於前揭證
據資料並未踐行調查程序，予以上訴人二人辯解之機會，遽採為
論罪之證據，難認適法﹂云云，而認本件應發回鈞院更為審理。
惟按刑事訴訟法第一百六十五條固規定：﹁卷內之筆錄及其他文
書可為證據者，審判長應向當事人、代理人、辯護人或輔佐人宣
讀或告以要旨。﹂，然綜觀原鈞院九十三年度重上更︵五︶字第
六四號判決內容，並未採取子○○之供述作為論處被告等二人犯
罪之證據，況法院對於證據是否採為判決之基礎，本得自由形成
，縱若原更五審法院未就子○○之供述踐行調查程序，然原判決
並未以之作為判決基礎，已如前述，並無礙於被告等防禦權之行
使，是以原最高法院判決所為前開指摘，顯有違誤。三、有關被
告辛○○、丁○○等共同涉嫌殺害張建和乙案，告訴人已將告訴
意旨陳述如前呈及歷審卷內訴狀所載，公訴人並已詳查，　鈞院
前審亦在判決書中詳加交待理由，敬請參以援引，並對被告適法
之裁處，以維法治正義！四、另對被告等提出有關本案之部分辯
詞及證據，告訴人提出分析意見表如左，敬請　鈞院詳加鑒核！
序號被告主張之事實經過及提出之相關證詞告訴人主張之事實經
過及相關事證一＜被告主張＞◎事實經過：被告丁○○於八十七
年四月十一日晚上十一時許，與辛○○、子○○及癸○○相偕前
往台北市○○○路○段漲停板ＫＴＶ唱歌。當時被告丁○○與辛○○認識不到一星期、與子○○認識不過一個月，不諳其前科及
幫派背景；辛○○則與子○○相識達三、四年之久，此間並有同
門情誼。◎相關證詞：１、辛○○八十七年五月九日偵訊筆錄供
述：﹁︵與丁○○、程家鋒、子○○何關係？︶我與謝、程是朋
友，認識三、四年了，林認識不到一星期。﹂、﹁在案發前一星
期才結識林。﹂﹁︵林、程、謝均是四海幫成員？︶只有謝是。
﹂︵更四被證一號︶２、癸○○於八十七年六月九日偵訊筆錄供
述：﹁張認識一年，謝及林是四月十一日︵即案發當日︶才認識
。﹂︵更四被證二號︶３、辛○○之前科記錄參台灣台北地檢署
刑案資料查註紀錄表。︵更四被證三號︶＜告訴人主張＞１、參
閱公訴人起訴事實。２、有關被告等之熟悉程度及背景與本案被
害人被剌身亡之犯罪事實無涉。二＜被告主張＞◎事實經過：四
人於翌日︵十二日︶凌晨三時許結帳離去，並一同乘電梯下樓，
在一樓電梯口與正欲電上樓之戊○○、壬○○、呂多年與乙○○
等人身體發生擦撞，戊○○等人出言挑釁，被告丁○○駐足轉身
凝視，突遭揮拳打掉眼鏡後，即自行退讓，惟子○○則轉身作勢
毆打對方，戊○○、壬○○等人遂迎上前，雙方大打出手，戊○○、壬○○並持滅火器、煙灰筒等物毆打子○○，辛○○及癸○○見狀亦與鬥毆，嗣因戊○○、壬○○等人身材均較高大，辛○○、癸○○不敵，邊打邊退，張建和在樓上獲知樓下鬥毆情形後
則下樓乘勢追出參與鬥毆。◎相關證詞：１、辛○○於八十七年
五月九日偵訊筆錄供述：﹁程告訴我說，謝與林跟人家打架，我
就回頭過去看時，有三人圍毆謝，林跑掉。﹂︵參更四被證一號
︶２、丁○○八十七年五月十日偵訊筆錄供述：﹁他們要去搭電
梯，走過我身旁時，對方有位以閩南語說﹁這群人很兇。﹂，我
就停下回頭看他們，對方就衝出來，有一人就毆打我臉部一拳，
好像有二人毆打謝，謝還手就鬥毆起來，我被打一拳，眼鏡掉在
地上，沒還手。﹂︵更四被證四號︶３、丁○○八十七年七月六
日原審筆錄供述：﹁那天我走最後面，他們走到電回出言罵人，
我回頭看一下，他們就過來打人，我還勸他們不要打。﹂︵更四
被證五號︶４、丁○○八十七年七月十六日原審筆錄供述：﹁當
天我走最後一個，聽到有人以閩南語說﹁你很兇﹂，我回頭看，
就揮一拳，眼鏡掉到地上。﹂︵更四被證六號︶５、丁○○於八
十七年九月一日原審訊問筆錄供述：﹁我一回頭時，對方從電梯
口出來，一拳就揮過來我眼鏡掉在地上，我當時並沒有動手﹂、
﹁我真的沒有動手，我只往騎樓推，我當時叫他們不要打。﹂︵
更四被證七號︶６、丁○○於八十八年五月十三日高院訊問筆錄
供述：﹁我沒有參加打鬥，我只是被對方打一拳，就閃到騎樓旁
。﹂︵更四被證八號︶＜告訴人主張＞◎事實經過：被告辛○○
、丁○○及癸○○等於民國八十七年四月十一日晚上十一時許，
相偕前往台北市○○○路○段漲停板ＫＴＶ酒店飲酒作樂。於翌
日（十二日）凌晨三時許結帳離去，並一同搭乘電梯下樓，在一
樓電梯口，適有戊○○、壬○○及呂多年、乙○○，正等電梯欲
上漲停板ＫＴＶ酒店雙方於進出電梯交會時，身體發生擦撞，雙
方一言不合，被告等乃基於傷害之故意，大打出手，嗣因戊○○
、壬○○等人身材均較為高大，辛○○、丁○○、癸○○等不敵
，邊打邊退，子○○乃遭戊○○、壬○○等人毆打致眼瞼部瘀傷
。◎相關證詞及證據：１、詳參公訴人起訴事實。２、被告等均
有出手參與鬥毆，並非有人仍﹁轉身凝視﹂，此乃避重就輕卸責
之詞。３、被害人張建和並未參與鬥毆，且係事後獲悉鬥毆事件
才下樓了解卻慘遭殺害。三＜被告主張＞◎事實經過：辛○○本
來叫被告丁○○打電話央請漲停板ＫＴＶ老闆下樓排解衝突，但
見子○○受傷且仍在對街遭受戊○○毆打，心思情況危急，即衝
進馬路對面台北市○○○路○段二五之八號之金群便利商店裡，
欲取水果刀加以解救，被告丁○○及癸○○見其進入便利商店內
，雖不知其目的為何，惟因唯恐落單在外遭襲，亦隨之進入。◎
相關證詞：１、辛○○八十七年五月九日偵訊筆錄供述：﹁當時
謝被打的全身是血，我就叫林打電話至漲停板ＫＴＶ要老闆下來
，但看謝受傷嚴重，就衝進便利超商拿刀子。﹂︵參更四被證一
號︶２、丁○○八十七年五月十日偵訊筆錄供述：﹁張及程從騎
樓衝過來與對方打沒幾下，就很外走，我也跟了過去。張原要我
電話至漲停板ＫＴＶ叫老闆下來後來又叫我不用打，他就衝入一
家便利超商，我與程隨後跟進。﹂︵參更四被證四號︶３、癸○○八十七年六月九日偵訊筆錄供述：﹁原在電口鬥毆，後來打至
騎樓下，我看到張過去對街，我即跟上並問他怎麼辦，他有說要
打電話給漲停板ＫＴＶ之經理，來就進一家便利商店。我與林就
跟著進去。﹂︵參更四被證二號︶４、丁○○八十七年九月十七
日一審筆錄供述：﹁當時發生只是瞬間，進超商也不知道為什麼
，只想裡面有人較安全，之後我看到辛○○出去我怕落單也跟著
出去﹂︵更四被證九號︶５、丁○○八十八年四月二十三日鈞院
筆錄供述：﹁︵你們拿水果刀衝出去是否與對方一起開打？︶沒
有，一開始我沒有與對方互毆，我是被對方打一拳，我拿水果刀
並沒有與對方互毆，是閃到超商左側後方一點地方，我是怕落單
才跟著辛○○去超商。﹂︵更上被證十號︶６、丁○○八十八年
五月十三日鈞院筆錄供述：﹁︵你拿刀是否想殺死對方？︶沒有
，因對方打子○○打到哀嚎及撞到鐵門聲，我實在很害怕，而且
那時很混亂，我拿刀只是想保護自己。﹂︵參更四被證八號︶＜
告訴人主張＞◎事實經過：被告等不思報警求援，三人為求報復
，竟結夥一同跑到馬路對面，基於共同殺人之犯意聯絡，先後衝
進台北市○○○路○段二五之八號金群便利商店裡，未付帳即共
同結夥搶奪鋒利之水果刀共四把，意欲置被害人等於死。事實上
被告等亦未打電話請ＫＴＶ老闆下樓排解。◎相關證詞及證據：
１、庚○○於偵查時證稱：﹁他們快步走入店內，從置物櫃拿東
西後，就用跑的出去，第一位拿二把刀，後二位各拿一把刀，三
個人拿刀沒付帳就用跑的出去，伊追出去看，…在伊店前那人被
殺倒在地，右前胸有流血出來，在地上抽動幾下，伊看到事態嚴
重，就進去打電話報警等語。﹂（見八十七年偵字第七四九九號
卷第七一頁背面至七二背面）２、癸○○供稱：「我是跟隨辛○○、丁○○進入超商，辛○○搶奪超商內水果刀三把，將其中一
把交給我，一把交給丁○○後，匆匆走出店門。」（見偵字第七
四九九號卷第一六九頁）、「…，我與林就跟著進去，張走至便
利商店的最裡面，從置物架上的籃子裡拿了三把水果刀，他就給
我和林各一把水果刀，他與林很快速地走出便利商店，我跟在後
面。走出便利商店，張與林就往對面走上民生東路過去，我在便
利商店這邊徘徊…」。（見偵字第七四九九號卷第二一七頁正反
面）３、癸○○供稱：「…他（即辛○○）…看到籃子裡面有水
果刀，拿出三把，將刀鞘拔掉後，一把給丁○○，一把給我…」
。（見重訴卷第一四四頁正反面）４、若被告僅欲抵禦保護自己
或解救子○○，何必搶刀？且將刀鞘拔掉？其無殺害被害人之意
圖？四＜被告主張＞◎事實經過：張文龍進入便利商店後即至店
內底端置物架上取水果刀，因見被告丁○○及癸○○尾隨而至，
不加思索即將水果刀各乙把，拔掉刀鞘後遞予被告丁○○及癸○○，自身亦持二把拔掉刀鞘之水果刀，未待被告丁○○及癸○○
反應即衝出救人。被告丁○○及癸○○於倉促間忽見辛○○向其
遞交水果刀，且不待其反應復行衝出商店，亦未加思索跟著追出
。◎相關證詞：１、庚○○︵即金群便利超商店長︶八十七年四
月十七日偵訊筆錄供述：﹁他們快步走入店內，從置物架拿東西
後，就用跑得出去，第一位拿二把刀，後二位各拿一刀。﹂︵更
四被證十六號︶２、癸○○八十七年五月五日警訊筆錄供述：﹁
張龍搶奪超商內水果刀三把，將其中一把交給我，一把交給丁○○後匆匆走出﹂︵更四被證十二號︶３、癸○○八十七年六月九
日偵訊筆錄：﹁張是至便利商店最裡面，從置物架上的籃子裡，
拿了三把水果刀，他就給我和林各一把水果刀…︵張將刀交予你
的刀鞘已拔出？︶是，刀鞘已拔掉留在現場︵店裡︶。﹂︵參更
四被證二號︶４、癸○○八十七年八月十八日原審筆錄供述：﹁
…我問辛○○怎麼辦，他說打電話給漲停板ＫＴＶ老闆就迅速走
進便利商店，走到最裡面看到籃子裡面有水果刀拿出三把的刀鞘
拔掉後一把丁○○一把給我，但沒有說要幹嘛。﹂、﹁︵你們拿
刀回到上辛○○有無說怎麼做？︶沒有，他直接衝到對面。﹂︵
更四被證十三號︶５、丁○○八十七年九月一日原審筆錄供述：
﹁我的刀子是辛○○給我的﹂、﹁︵跟出去後辛○○有無叫你們
做什麼？︶無，因時間短暫，我就跟著他跑。﹂︵參更四被證七
號︶６、癸○○八十七年九月一日原審筆錄供述：﹁︵跟出去後
張文有無叫你們做什麼？︶從進超商後我就沒有與辛○○講話﹂
︵更四被證七號︶７、辛○○八十八年二月五日鈞院筆錄供述：
﹁但回頭看見子○○被打所以才拿水果刀一抓，拿各一把刀給林
、程，我自己拿二把衝出去﹂︵更四被證十四號︶８、丁○○八
十八年五月十三日鈞院筆錄供述：﹁︵你拿刀是否想殺死對方？
︶沒有，因對方打子○○打到哀嚎及撞到鐵門聲，我聽了實在很
害怕，而且那時很混亂，我拿刀是想保護自己。﹂︵參更四被證
八號︶９、丁○○八十八年九月二十八日鈞院筆錄供述：﹁後來
辛○○抓了刀子，丟了一把刀給我，當時很慌亂，我就接過刀子
，辛○○往外衝，我就跟著出去﹂︵更四被證十一號︶10、辛○○八十八年十二月七日鈞院筆錄供述：﹁︵有無交刀給丁○○？
︶有…︵刀是你掉的或丁○○掉的？︶記不得，但我有交刀給他
…﹂︵更四被證十五號︶＜告訴人主張＞◎事實經過：被告等基
於意圖為自己不法所有之共同犯意聯絡，趁店長庚○○不備之際
，先由辛○○自置物架上搶奪水果刀二把，癸○○及丁○○二人
並各自拿一把水果刀三人未付帳即快步衝出店外，而辛○○於即
將走出便利商店門口時，所持水果刀掉落一把，未撿拾即出店，
丁○○隨後跟上拾起該把水果刀，因而手持兩把水果刀走出店外
，癸○○亦緊跟其後而出，三人未付帳共同結夥搶奪水果刀四把
。◎相關證詞及證據：１、庚○○於偵查時證稱：﹁他們快步走
入店內，從置物櫃拿東西後，就用跑的出去，第一位拿二把刀，
後二位各拿一把刀，三個人拿刀沒付帳就用跑的出去，伊追出去
看，…在伊店前那人被殺倒在地，右前胸有流血出來，在地上抽
動幾下，伊看到事態嚴重，就進去打電話報警。﹂（見八十七年
偵字第七四九九號卷第七一頁背面至七二背面）２、辛○○供稱
：「拿了二把刀，出來後匆忙中掉了一把在店內。」（見更一卷
八十八年十月二十六日訊問筆錄）３、辛○○供稱：「我本來拿
了兩把刀，後來掉了一把在地上，是丁○○撿起來的，並不是我
拿刀給丁○○，所以根本沒有人拿二把刀。」（見八十七年上重
訴字第六三號卷第八十七頁）「我共拿了二把刀，但出了超商，
我手上二把水果刀又掉了一把。」（見同上卷第一○九頁及背面
）「我拿了二把刀，但一把是出超商時就掉了，所以手上只拿一
把刀。」（見同上卷第一三二頁背面）４、辛○○供稱：「我扶
走子○○後與丁○○一起坐計程車走，林某上車時還拿了一把刀
，我將我手上的一把刀給他，他再持此二把刀丟掉，我本想自行
把此事扛下，我做的事我負責，但我沒有做的不能要我負責，我
從頭只與張建和相遇，我只有一把刀，原拿二把，出超商時掉了
一把，現場查獲的刀林某曾於事後告訴我，是他射向戊○○的，
林某共持二把刀。」（見更一卷八十八年十二月二十四日審判筆
錄）。５、本件經　鈞院前審於更審調查中勘驗案發時金群便利
商店之錄影帶顯示：「於辛○○出現時，在其左腳左前方出現一
把刀，辛○○從刀子旁走過，刀尚在地上打轉，接著丁○○出現
，蹲下左手拾刀右手後擺握拳，後就出去，癸○○亦跟著出去。
」（以上並參看八十七年偵字第七四九九號卷第二十五、二十六
頁照片）可見丁○○右手握拳之形態，顯然手中握有器物，雖因
攝影之角度而未顯示出其所持何物，然參之丁○○稱其於店內即
持一把水果刀，則右手當係把持該水果刀無誤，是其再撿拾辛○○掉落之水果刀後，則其出店門時，應已持有二把水果刀無誤，
則係持雙刀砍殺戊○○之人是被告丁○○無誤。６、經測謊結果
亦證明丁○○說謊，見九十年十一月七日法務部調查局90陸三字
第00000000號測謊報告書可稽。７、而現場並有扣案之四支兇刀
刀鞘可稽，總共被告三人衝出超商時搶得四支刀，丁○○手持雙
刀，不容被告等狡辯，且四支刀刀鋒皆已離開刀鞘，足見被告等
進入超商搶刀時，即萌生殺人之犯意及聯絡。五＜被告主張＞◎
事實經過：三人陸續衝出商店後︵辛○○在前、被告丁○○置中
、癸○○殿後︶，辛○○、癸○○即衝向對街，張建和、壬○○
二人於對面騎樓下見狀亦衝出，建和於民生東路雙黃線上︵按、
該路段係不平衡車道，靠金群便利商店即西向東方向為一線車道
，另邊即東向西方向為二線車道︶首先遭遇辛○○而發生打鬥，
辛○○揮刀砍殺張建和，而壬○○衝上來以腳踹癸○○，癸○○
亦揮刀砍殺壬○○，兩方人馬即各自一對一地於馬路中鬥毆起來
。壬○○後遭癸○○推倒在地，癸○○即乘隙往便利商店及中山
北路間巷子逃竄，並於逃篡途中將水果刀丟棄於巷內水溝。
◎相關證詞：１、庚○○︵即金群便利超商店長︶八十七年四月
十七日偵訊筆錄供述：﹁其中一人在對面街賣文物寶石店前騎樓
下在那殺人，其中一人在我店門口右前方馬路上在殺一人，另一
人則持刀往中山北路方向追對方的人。﹂︵更四被證十六號︶２
、庚○○︵即金群便利超商店長︶軍事檢察官偵訊筆供述：﹁︵
你見近便利商店那方，是幾人殺一人？︶當時在馬路上是一對一
，靠近便利商店那人被殺倒在在地上。另一人被殺後就逃跑了。
折回泊車台附近。︵把人殺倒地那人有何特徵？︶我在派出所看
照片像辛○○。﹂３、壬○○八十七年五月十二日偵訊筆錄供述
：﹁我與金跟對方謝在纏鬥，暫歇手時，回頭看到張建和快步上
民生東路，我就步趕上去，對面有二人迎面過來，約在雙黃線上
遭遇，我就跳躍式踢對方一腳，對方往後退，我緊跟上，去雙方
就互毆起來，鬥毆中感覺自己身上涼涼的，才察覺對方右手有拿
東西。﹂︵更四被證十八號︶４、壬○○八十七年五月二十二日
偵訊筆錄供述：﹁︵當天拿刀與你在馬路上鬥毆，是否為庭上這
位丁○○？︶應該沒這麼胖﹂︵更四被證十九號︶５、潘文正八
十七年五月二十二日偵訊筆錄供述：﹁過不久就看見對面的便利
商店有三人衝出來。騎樓下這邊有二人衝過去，雙方在馬路上打
起來了，是一對一。﹂、﹁︵從便利商店出來有三人，鬥毆只有
二人，另一人當時在何處？︶四人一對一在馬路上打起來，沒注
意另一人在哪裡。﹂、﹁庭上這位丁○○是否有印象？﹂沒印象
。︵參更四被證十九號︶６、癸○○八十七年六月九日偵訊筆錄
供述：﹁︵從便利商店出來之順序？︶張、林在前面，我走在第
三個﹂、﹁張走向對街，在馬路上與人打起來，沒注意到林，對
面騎樓下謝與對方還在打。﹂、﹁我在便利商店這邊徘徊，有一
人就衝過來打我，我就拿刀亂揮，對方要搶我手上的刀，拉扯中
我把他推倒。我就跑走，他爬起來後就追我，我從便利商店及中
山北路間一條巷子跑進去，那人追不上我後就回頭。︵水果刀丟
至何處？︶那條巷子靠近民生東路的水溝，水溝上有長形孔洞，
我就把刀丟進去。︵與你鬥毆之人倒地後起身是否有追你？︶追
了幾步，追不上他就回頭，沒追進巷子。﹂︵參更四被證二號︶
７、壬○○八十七年七月十六日原審筆錄供述：﹁我跟在張建和
後面出去，迎面過來二人，我沒看他們有拿刀，我過去就與他們
對打，後來覺得身上涼涼的，對面馬路有亮光才知是對方有拿刀
…應該無丁○○這麼胖，應該不是丁○○﹂︵參更上被證六號︶
＜告訴人主張＞◎事實經過：三人至店外之民生東路上，張建和
嗣從漲停板ＫＴＶ下來查看發生何事始知有鬥毆，於騎樓下見狀
即衝出，隨即於民生東路雙黃線上首先遭遇到辛○○等三人而被
砍殺。壬○○當時尚不知被告等三人手中持有刀械，隨即衝上來
以腳踹開癸○○，癸○○被踹倒地，隨即站起揮刀砍殺壬○○。
壬○○身上被砍殺多處，繼續與癸○○纏鬥，至二人均跌倒，始
停手，癸○○隨即起身自小巷奔離現場，並將水果刀丟棄於巷內
排水溝，壬○○幸經即時送醫，始免於死。然張建和在打鬥中，
已為辛○○等人砍中多處，使張建和左前胸穿刺傷長十公分，及
於胸骨深入胸腔，切斷左第三、第四肋軟骨、深達心包囊、心臟
左右心室大量出血、血心囊、血胸、右前胸切割傷長九公分、背
右側淺皮膚切傷三公分、背左側淺皮膚切傷一．八乂○．四公分
、右鼠蹊部切傷二．○乂○．七公分、背左側淺皮膚切傷一．八
乂○．四公分、右鼠蹊部切傷二．○乂○．七公分、右大腿上端
、右鼠蹊部斜走二公分切傷及右下腿膝蓋部半圓形切傷八公分，
當場倒臥血泊送醫不治死亡。◎相關證詞及證據：１、現場目擊
證人丙○○證稱：﹁把人殺倒地的那個人，伊在派出所看照片，
像辛○○。﹂（見八十七年偵字第七四九九號卷卷第九十七頁）
２、潘文正證稱：﹁那個人把張建和殺倒在地後，就到漲停板Ｋ
ＴＶ酒店這邊騎樓下，扶一個人搭計程車離去，而當時從便利商
店有三人衝出來，騎樓下這邊有二人衝過去，雙方在馬路上打起
來，是一對一，後來一人被殺倒在地上，事後才知此人是張建和
。﹂（見八十七年偵字第七四九九號卷第一九七頁及背面）３、
癸○○供稱：﹁伊亦供稱伊跟著辛○○進到便利商店，伊持一把
水果刀，走出便利商店，有一人就衝過來打伊，伊就拿刀亂揮，
對方要搶伊手上的刀，拉扯中伊把他推開。﹂（見八十七年偵字
第七四九九號卷第二一七頁背面）４、壬○○供稱：﹁伊看到張
建和快步走上民生東路，就跑步跟上去，對面有二人迎面過來，
在馬路上遭遇，雙方互毆起來，鬥毆中感覺自己身上涼涼的，才
察覺對方右手有拿東西，後來伊跌倒，爬起來那人就跑掉了，而
殺傷伊之人，應該沒有丁○○這麼胖，不是丁○○。﹂（見原審
卷第八十二頁）５、壬○○供稱：﹁伊看到辛○○、癸○○衝過
來就打起來，癸○○面對面殺伊，但伊背面也被刺一刀，而張建
和與辛○○打，癸○○砍了伊十一刀，伊頭部也被砍一刀。﹂（
見八十七年上重訴字第六三號卷錄第七十頁）６、而被害人張建
和被刺身亡，業經台灣台北地方法院檢察署檢察官督同法醫師相
驗在案，並有照片二十三幀及台灣高等法院檢察署法醫中心（８
７）己○醫鑑字第三七四號鑑定書附卷可稽（見八十七年相字第
二九五號卷第三八頁至五一頁、第五五頁至六一頁）。７、被告
等共同持銳利之水果刀攻擊赤手空拳之被害人張建和、壬○○等
，下手均係對準身體要害，且用力極猛，有共同殺人之決意甚明
。雖被告丁○○辯稱伊無出手砍殺被害人，但其結果起因於共同
殺人之犯意，仍應負共同殺人之罪責。六＜被告主張＞◎事實經
過：被告丁○○衝出便利商店後，因害怕並未跟著衝向對街，乃
在商店左側方馬路邊徘徊，當辛○○、癸○○與人惡鬥之際，適
逢乙○○自漲停板ＫＴＶ騎樓下跟出，見二人持刀不敢向前，遂
右轉朝林森北路方向欲尋器械，被告丁○○此時因眼鏡已被打落
，受六百度深度近視影響，誤認乙○○係己方友人加以跟隨，旋
而發現跟錯對象，畏懼之餘即虛張聲勢將其趕離至距鬥毆現場數
公尺後方行打住，接著聽聞一女子喊不要打了出事了︵當時鬥毆
已結束︶，遂折返欲探究竟，並隨手將水果刀丟棄，此即後經警
方扣案之水果刀。◎相關證詞：１、庚○○︵即群便利超商店長
︶八十七年四月十七日偵訊筆錄供述：﹁其中一人在對面街賣文
物寶石店前騎樓下在那殺人，其中一人在我店門口右前方馬路上
在殺一人，另一人則持刀往中山北路︵按、應林森北路之誤︶方
向追對方的人。﹂︵參更四被證十六號︶２、
丁○○八十七年五
月二十二日偵訊筆錄供述：﹁︵從利商店拿刀出來後有無與對方
在馬路上鬥毆？︶無。我出來後就看見一人往林森北路方向跑，
我追過去，約追三、四十公尺，沒追上，後有聽一女子喊不要打
了出事了，我才過來看。﹂
︵參更四被證十九號︶３、癸○○八
十七年六月九日偵訊筆錄供述：﹁︵從便利店出來後有無見他與
人鬥毆情形？︶無。﹂︵參更四被證二號︶４、丁○○八十七年
七月十六日原審筆錄供述：﹁當時張建和與壬○○受傷時我在馬
路上趕一個人，拿刀子趕他。︵有無刺傷他？︶無。︵壬○○是
否你殺傷？︶不是我。﹂︵參更四被證六號︶５、乙○○八十七
年九月八日原審筆錄供述：﹁…我用餘光看對面超商有三個人，
有二個人從超商衝出，我跟著過去後往右走…從超商衝出來有二
人…沒有看到誰與張建和動手，我有向右側林森北路…︵出來或
移動時，有無看到手上拿刀的人？︶無，我只看到二人衝出去﹂
︵更四被證二十號︶６、丁○○八十八年四月二十三日鈞院筆錄
供述：﹁︵你們水果刀衝出去是否與對方一起開打？︶沒有，一
開始我沒有與對方互毆，我是被對方打一拳，我拿水果刀並沒有
與對方互毆，是閃到超商左側後方一點地方，我是怕落單才跟著
辛○○去超商。﹂︵參更四被證十號︶７、
丁○○八十八年五月
十三日鈞院筆錄供述：﹁︵你們拿刀出來是否要砍殺對方，最起
碼是砍傷對方？︶我如果要砍傷對方就到打鬥現場，就不用到旁
邊去，而且從我閃到旁邊到追人中間尚有一段，不是我一出超商
就直接去追乙○○。﹂︵參更四被證八號︶８、丁○○八十八年
九月二十八日鈞院筆錄供述：﹁因眼鏡被打掉，我就在那裡徘徊
…彷彿有人往林森北路跑，好像不是我們的人，我怕被攻擊，就
用閩南話喊：﹁不要走﹂，並把他趕離我的範圍…在追的過程中
…發現不是我們的人，才喊了一聲，為了趕他走，當時腦海一片
空白，怕他對我攻擊才追他…當時我跑的不快，發現他沒有在攻
擊我的視線，我就停下來不追了﹂
︵參更四被證十一號︶＜告訴
人主張＞◎事實經過：乙○○於張建和、壬○○與辛○○等人打
鬥時，亦自騎樓下跟出，行至馬路中央時，因見對方持刀，即不
敢向前。而於右轉朝林森北路方向欲尋器械時，丁○○見狀即基
於共同殺人之犯意，持刀追殺乙○○，並以閩南話呼叫「別走」
，乙○○見狀即快步奔逃。丁○○追殺約三十公尺未趕上，始停
步未再追敢。惟竟迅即轉向先前打鬥之騎樓下，趁戊○○不備，
自戊○○背後猛刺一刀，致戊○○受有背部裂傷一處。戊○○背
部被刺一刀後，見對方持雙刀進逼，即閃避逃離，始免遭繼續被
砍。惟丁○○猶以一把水果刀擲射戊○○，然未射中，致該把水
果刀遺留現場。◎相關證詞及證據：１、查乙○○自騎樓跟出於
馬路上時，因見辛○○、丁○○等人持刀，乃向右欲尋器物，為
丁○○發現，丁○○乃持刀追殺乙○○約三十公尺，並呼叫「別
走」，乙○○見狀，乃加速逃離，始未被追及等情，已據乙○○
陳述明確。（見二審卷第一三四頁、第二一六至二一八頁、更一
卷八十八年十一月十六日訊問筆錄第四十頁、第五十七、五十八
頁）２、辛○○供稱：「拿了二把刀，出來後匆忙中掉了一把在
店內。」（見更一卷八十八年十月二十六日訊問筆錄）、「我本
來拿了兩把刀，後來掉了一把在地上，是丁○○撿起來的…」（
見八十七年上重訴字第六三號卷第八十七頁）、「我共拿了二把
刀，但出了超商，我手上二把水果刀又掉了一把。」（見同上卷
第一○九頁及背面）、「我拿了二把刀，但一把是出超商時就掉
了，所以手上只拿一把刀。」（見同上卷第一三二頁背面），而
便利商店確被搶四支刀，現場遺留四支刀刀鞘，辛○○、癸○○
殺人時各持一支刀，亦足見丁○○係持雙刀之人。３、辛○○供
稱：「我扶走子○○後與丁○○一起坐計程車走，林某上車時還
拿了一把刀，我將我手上的一把刀給他，他再持此二把刀丟掉，
我本想自行把此事扛下，我做的事我負責，但我沒有做的不能要
我負責，我從頭只與張建和相遇，我只有一把刀，原拿二把，出
超商時掉了一把，現場查獲的刀林某曾於事後告訴我，是他射向
戊○○的，林某共持二把刀。」（見更一卷八十八年十二月二十
四日審判筆錄）４、辛○○於　鈞院更審審理中稱：「在騎樓下
，我扶走子○○，並未遇到任何人，不可能連續殺人。」等語甚
明。５、
戊○○於偵查時陳稱：﹁伊在騎樓下與子○○在鬥毆，
突然覺得背部刺痛，轉身看有一人雙手揮舞，手上有亮光，才警
覺到那人手上有拿刀子。﹂（見八十七年偵字第七四九九號卷第
一九七頁），６、戊○○供稱：﹁該持二把刀之人有要再刺伊，
伊後退，對方再逼，後伊找到反擊的東西，回頭已沒看到人。﹂
（八十七年上重訴字第六三號卷第七十二頁）７、戊○○供稱：
「後腰有一刀傷，我回頭看刺我的人是拿二把刀在揮，當時太黑
了，不能確定是何人。」（見八十七年上重訴字第六三號卷第七
二頁），依其供述確是係持雙刀之人刺傷戊○○。
８、潘文正證
稱：「張建和倒地後，殺他之人才停手，並往漲停板這方向的騎
樓下扶一個人，搭計程車離去。」（見八十七年偵字第七四九九
號卷第一九七頁背面）９、本件勘驗案發時金群便利商店之錄影
帶顯示：「於辛○○出現時，在其左腳左前方出現一把刀，辛○○從刀子旁走過，刀尚在地上打轉，接著丁○○出現，蹲下左手
拾刀右手後擺握拳，後就出去，癸○○亦跟著出去。」（以上並
參看八十七年偵字第七四九九號卷第二十五、二十六頁照片），
其右手握拳之形態，顯然手中握有器物。10、測謊結果證明丁○○說謊，見九十年十一月七日法務部調查局90陸三字第00000000
號測謊報告書可稽。11、癸○○亦係在馬路上與壬○○遭遇，砍
殺壬○○後即逃逸至巷內，嗣即先行離去，亦未至騎樓下與戊○○等人互毆，未曾持刀，亦據子○○陳述甚明。12、而現場並有
扣案之四支兇刀刀鞘可稽，總共被告三人衝出超商時，共搶得四
支水果刀，不容被告等狡辯。且四支水果刀刀鋒皆已離開刀鞘，
足見被告等進入超商搶刀時即萌生殺人之犯意及聯絡。而癸○○
已先逃離，辛○○又堅稱伊再去扶子○○時未再殺人，亦未遇到
任何人，並與丁○○一起離開，足見丁○○不僅先追趕乙○○，
並再至騎樓下砍殺戊○○，其並有共同行為之參與。七＜被告主
張＞◎事實經過：辛○○於扶持子○○欲離去之際，見被告丁○○行至馬路那邊，即招呼其前來幫忙，三人一同搭乘計程車離開
。◎相關證詞：１、丁○○八十七年五月十日警訊筆錄供述：﹁
我手持乙把刀，折返時未再衝入互毆現場，發現辛○○解救子○○，就跟隨搭計程車護送子○○到仁康醫院轉往長庚醫院就醫。
﹂︵參更四被證四號︶２、潘文正八十七年五月二十二日偵訊筆
錄供述：﹁︵張被殺倒地後，殺他之人往何處逃逸？︶張倒地後
，那人才停手，並走往漲停板這方向的騎樓下，扶一個人搭計程
車離去。︵有幾個人起計程車離去？︶我看到最少三位。﹂︵參
更四被證十九號︶３、辛○○八十七年七月十六日原審筆錄供述
：﹁︵在場和你一起動手？︶我回頭才看到他們，癸○○跑哪去
我不知道，丁○○在馬路那邊，我叫他過來我抬人。﹂︵參更四
被證六號︶＜告訴人主張＞◎事實經過：辛○○於砍倒張建和，
即至騎樓下，扶走子○○，並招呼丁○○一起搭計程車離去。三
人上計程車後，辛○○將水果刀交予丁○○丟棄，丁○○於行至
不詳地點，乃連同其持有之一把水果刀，共二把均自車內丟出。
嗣警方獲報馳至現場，於前開便利商店及案發現場扣得水果刀一
把及刀鞘四支，其餘水果刀三把則未尋獲。◎相關證詞及證據：
１、潘文正證稱：﹁那個人把張建和殺倒在地後，就到漲停板Ｋ
ＴＶ酒店這邊騎樓下，扶一個人搭計程車離去，而當時從便利商
店有三人衝出來，騎樓下這邊有二人衝過去，雙方在馬路上打起
來，是一對一，後來一人被殺倒在地上，事後才知此人是張建和
。﹂（見八十七年偵字第七四九九號卷第一九七頁及背面）２、
潘文正證稱：「張建和倒地後，殺他之人才停手，並往漲停板這
方向的騎樓下扶一個人，搭計程車離去。」（見八十七年偵字第
七四九九號卷第一九七頁背面）３、
辛○○供稱：「我扶走子○○後與丁○○一起坐計程車走，林某上車時還拿了一把刀，我將
我手上的一把刀給他，他再持此二把刀丟掉，我本想自行把此事
扛下，我做的事我負責，但我沒有做的不能要我負責，我從頭只
與張建和相遇，我只有一把刀，原拿二把，出超商時掉了一把，
現場查獲的刀林某曾於事後告訴我，是他射向戊○○的，林某共
持二把刀。」（見更一卷八十八年十二月二十四日審判筆錄）八
＜被告主張＞◎事實經過：被告丁○○送子○○就醫時因不知張
建和已身亡，故均以真實姓名向醫院登記，並留下照顧子○○，
經新聞報導知悉發生命案後，遂於八十七年五月十日下午向台北
市政府警察局中山分局投案。◎相關證詞：１、丁○○八十七年
五月十日偵訊筆錄供述：﹁我們原將謝送至長庚醫院，我是以我
名字登記的，並在那裡照顧謝，後來才知道有人死掉。﹂︵參更
四被證四號︶２、丁○○九十一年八月二十三日鈞院筆錄供述：
﹁我到醫院還留下自己真實姓名，我若真有殺人行為，怎可能留
下自己姓名，並留在醫院照顧子○○。﹂︵更四被證二十一號︶
＜告訴人主張＞１、參閱公訴人起訴事實。２、被告等為解救子
○○之救醫行為，不能作為伊無犯罪之推卸責任辯詞。
謹　　　　狀台灣高等法院刑事庭　公鑒中　　　　華
民　　　　國　　　九十三　　　年　　　十一　　　月　　二
十三　　　日　　　　　　　　　　　　　　具　狀　人：甲○○　　　　　　　　　　　　　　告訴代理人　吳慶隆律師第
　一八　　頁
